ACORDAO-COMPLETO-2407193

ACÓRDÃO 5902/2021 ATA 11/2021 - SEGUNDA CÂMARA

VISTOS, relatados e discutidos estes autos de tomada de contas especial instaurada pelo Ministério do Turismo (MTur) em desfavor de José Jeová Souto Mota, ex-prefeito de Tamboril/CE, em razão da impugnação total de despesas do Convênio 703016/2009 (Siafi 703016) , que tinha por objeto incentivar o turismo, por meio do apoio à realização do projeto intitulado "Carnaval de Tamboril 2009", previsto para os dias 21, 22, 23 e 24 de fevereiro de 2009,
ACORDAM os Ministros do Tribunal de Contas da União, reunidos em sessão da Segunda Câmara, ante as razões expostas pelo Relator, em:
9.1. rejeitar parcialmente as alegações de defesa apresentadas por José Jeová Souto Mota;
9.2. com fundamento nos arts. 1º, inciso I, 16, inciso III, alíneas "b" e "c", e 19, da Lei 8.443/1992, julgar irregulares as contas de José Jeová Souto Mota, condenando-o ao pagamento do débito discriminado a seguir, atualizado monetariamente e acrescido dos juros de mora devidos, calculado desde a data de ocorrência indicada até sua efetiva quitação, na forma da legislação vigente, fixando o prazo de 15 (quinze) dias, a contar do recebimento da notificação, para que seja comprovado, perante este Tribunal, o recolhimento da quantia ao Tesouro Nacional, nos termos do art. 23, inciso III, alínea "a", da referida Lei, c/c o art. 214, inciso III, alínea "a", do Regimento Interno do TCU:
	Valor original do débito (R$) 
	Data da ocorrência
	Tipo

	80.000,00
	17/4/2009
	Débito

	1.800,00
	3/12/2010
	Crédito

9.3. com fundamento no art. 57 da Lei 8.443/1992, aplicar a José Jeová Souto Mota multa no valor de R$ 13.000,00 (treze mil reais) , atualizado monetariamente desde a data do presente acórdão até a do efetivo recolhimento, se for pago após o vencimento, na forma da legislação vigente, fixando o prazo de 15 (quinze) dias, a contar do recebimento da notificação, para que seja comprovado, perante este Tribunal, o recolhimento da quantia ao Tesouro Nacional, nos termos do art. 23, inciso III, alínea "a", da referida Lei, c/c o art. 214, inciso III, alínea "a", do Regimento Interno do TCU;
9.4. com fundamento no art. 26 da Lei 8.443/1992, autorizar, se requerido, o pagamento da importância devida em até 36 (trinta e seis) parcelas mensais e consecutivas, fixando o prazo de 15 (quinze) dias, a contar do recebimento da notificação, para que seja comprovado, perante este Tribunal, o recolhimento da primeira parcela, e de 30 (trinta) dias, a contar da parcela anterior, para que seja comprovado o recolhimento das demais parcelas, devendo incidir sobre cada valor mensal os devidos acréscimos legais, na forma prevista na legislação vigente, além de alertar que a falta de comprovação do recolhimento de qualquer parcela importará no vencimento antecipado do saldo devedor, nos termos do art. 217 do Regimento Interno do TCU;
9.5. com fundamento no art. 28 da Lei 8.443/1992, autorizar, desde logo, a cobrança judicial das dívidas, caso não atendida a notificação;
9.6. com fundamento no art. 16, § 3º, da Lei 8.443/1992, c/c art. 209, § 7º, do Regimento Interno do TCU, remeter cópia deste acórdão à Procuradoria da República no Ceará, para adoção das medidas que entender cabíveis;
9.7. dar ciência deste acórdão ao responsável e ao Ministério do Turismo.

Tomada de Contas Especial  instaurada pelo Ministério do Turismo (MTur) em razão da impugnação total de despesas de convênio para a realização de evento carnavalesco. Análise de citação.

Segunda Câmara

Município de Tamboril - CE.

3. Responsável: José Jeová Souto Mota (XXX.952.263-XX).

13.1. Ministros presentes: Augusto Nardes (na Presidência), Aroldo Cedraz, Raimundo Carreiro e Bruno Dantas (Relator).
13.2. Ministros-Substitutos presentes: Marcos Bemquerer Costa e André Luís de Carvalho.

ACORDAO-COMPLETO-2555835

Acórdão 7862/2022 - Segunda Câmara

BRUNO DANTAS

Por registrar as principais ocorrências havidas no andamento dos autos até o momento, resumindo os fundamentos das peças acostadas, adoto como relatório, com os ajustes necessários, a instrução da secretaria responsável pela análise do processo (peça 113) , que contou com a anuência do corpo diretivo da unidade (peças 114 e 115) :
"INTRODUÇÃO
Trata o presente processo de Tomada de Contas Especial - TCE, instaurada pelo Ministério do Turismo (MTur) contra o Sr. José Jeová Souto Mota (CPF XXX.952.263-XX; gestão: 2009-2012) , na condição de ex-prefeito, em razão da impugnação total de despesas do Convênio 703016/2009 (Siafi 703016; peça 4) , celebrado, em 19/2/2009, com o Município de Tamboril/CE, tendo por objeto incentivar o turismo, por meio do apoio à realização do projeto intitulado 'Carnaval de Tamboril 2009', previsto para os dias 21, 22, 23 e 24 de fevereiro de 2009 (peça 71, p. 5) , em conformidade com o Plano de Trabalho aprovado (peça 29 e registros no Siconv) , com vigência incidente no período de 19/2/2009 a 24/4/2009 (peça 71) .
HISTÓRICO
2. Os recursos previstos para implementação do objeto do referido convênio foram orçados no valor total de R$ 104.300,00 (peça 4, p. 7) , com a seguinte composição: R$ 4.300,00 de contrapartida do convenente e R$ 100.000,00 à conta do concedente, liberados conforme indicado abaixo:
	Ordem Bancária
	Data da Emissão
 (peça 7) 
	Data do Crédito
 (peça 74) 
	Valor (R$) 

	2009OB800388
	16/4/2009
	17/4/2009
	100.000,00

3. O Ministério do Turismo exarou os seguintes pareceres:
	Parecer
	Peça
	Data

	Parecer/Conjur/Mtur 94/2009
	2
	19/2/2009

	Parecer/CGEV/DPMKN/2009
	3
	-

	Parecer Técnico 106/2009 CGMC/Snptur/Mtur
	24
	7/10/2009

	Nota Técnica de Reanálise 1164/2010
	33
	28/10/2010

	Nota Técnica de Reanálise 76/2011
	38
	10/1/2011

	Nota Técnica de Reanálise 709/2013
	41
	17/7/2013

	Nota Técnica de Análise Financeira 694/2013
	44
	26/12/2013

	Nota Técnica de Reanálise Financeira 364/2014
	47
	24/6/2014

	PGTUR 26/2017
	56
	25/1/2017

4. Apesar de a execução do objeto (evento) ter sido prevista para os dias 21, 22, 23 e 24 de fevereiro de 2009 (peça 71, p. 5) , o Convênio 703016/2009 foi celebrado em 19/2/2009 (peça 4) , e os recursos federais foram repassados em 15/4/2009 (peça 74) , o que evidencia a destinação dos recursos para pagamento de despesas em processo final de liquidação.
5. O motivo para a instauração da tomada de contas especial foi materializado pela irregularidade nas execuções física e financeira, conforme exposto a seguir.
6. Em relação à execução física, a Nota Técnica de Reanálise 709/2013 (peça 41) concluiu que o convenente não apresentou documentação comprobatória dos seguintes itens, recomendando a devolução dos recursos relacionados, no montante de R$ 48.900,00 (descritos a seguir) .
7. As ressalvas técnicas (contidas na Nota Técnica de Reanálise 709/2013; peça 41) , assim como as irregularidades financeiras (destacadas no parecer PGTUR 26/2017; peça 56) foram reproduzidas no ofício de citação, cujos termos estão abaixo consignados.
8. Da análise das peças contidas nos autos, verifica-se que o agente responsável teve oportunidade de defesa, em obediência aos princípios constitucionais que asseguram o direito ao contraditório e à ampla defesa, tendo em vista as notificações anexadas ao processo (peças 25, 32, 34, 39, 45, 46, 48, 49, 57, 58, 61 e 62) . Contudo, como houve recolhimento parcial aos cofres públicos da importância impugnada, subsistiu o motivo que legitimou a instauração de tomada de contas especial.
9. No Relatório de Tomada de Contas Especial 92/2017 (peça 77) , em que os fatos estão circunstanciados, a responsabilidade pelo dano causado ao erário foi atribuída ao Senhor José Jeová Souto Mota, ocupante do cargo supramencionado à época da ocorrência dos fatos (peça 63) , em razão da impugnação total das despesas realizadas com os recursos do Convênio em comento, no valor original de R$ 100.000,00 (houve recolhimento no valor de R$ 1.800,00, em 3/12/2010 - peça 36) .
10. A inscrição em conta de responsabilidade, no Siafi, foi efetuada conforme a Nota de Sistema 2017NS000079, de 7/8/2017 (peça 64) . 
11. Tanto o relatório do tomador de contas, quanto o relatório de auditoria da CGU, amparados pela Nota Técnica de Reanálise 709/2013 (peça 41) e no parecer financeiro PGTUR 26/2017 (peça 56) , do Ministério do Turismo, concluíram pela existência de danos ao Erário Federal da ordem de R$ 100.000,00, correspondente ao valor integral repassado à Prefeitura Municipal de Tamboril/CE, em razão da impugnação total das despesas do convênio por conta de irregularidades técnicas e financeiras.
12. A CGU seguiu o posicionamento do órgão concedente quanto às irregularidades identificadas, ao débito apurado e à responsabilidade, conforme se verifica no Relatório de Auditoria 740/2018 (peça 78) , no Certificado de Auditoria 740/2018 (peça 79) , bem como no Parecer do Dirigente do Órgão de Controle Interno 740/2018 (peça 80) . O Ministro de Estado do Turismo pronunciou-se pelo conhecimento das conclusões contidas nos pareceres da CGU, opinando pela irregularidade das contas do responsável indicado (peça 81) .
13. A instrução de peça 82, que obteve anuência da unidade técnica (peça 83-84) , concluiu pela necessidade de realização de citação do responsável, pelo valor total repassado, para apresentar alegações de defesa nos seguintes termos, nos termos seguintes (Ofício 836/2019, peça 86) :
i) ALEGAÇÕES DE DEFESA quanto à irregularidade detalhada a seguir:
a) Irregularidade: não comprovação da boa e regular aplicação dos recursos federais repassados pelo Ministério do Turismo ao Município de Tamboril/CE, por meio do Convênio 703016/2009 (Siafi 703016; peça 4) ; objeto: apoio à realização do evento intitulado 'Carnaval de Tamboril 2009', previsto para os dias 21, 22, 23 e 24 de fevereiro de 2009, em conformidade com o Plano de Trabalho aprovado (peça 71, p. 5) , com vigência incidente no período de 19/2/2009 a 24/4/2009;
b) Conduta:
1) não comprovar a execução física do objeto do convênio, conforme destacado nas ressalvas técnicas consignadas no Nota Técnica de Reanálise 709/2013 (peça 41) abaixo reproduzidas:
	Item
	Objeto da Ressalva
	Ressalvas Apontadas
	Resposta do Convenente

	01
	Divulgação do evento - inserção de mídia em rádio regional no município de Crateús (02 rádios x 15 chamadas/dia - dias 19 à 22/02/09 x 04 dias x R$ 30,00) 
	Nota Técnica de Reanálise 76/2011:
A nova documentação apresentada não consta relatório de divulgação e/ou declaração de veiculação ou, ainda, Checking de empresa terceirizada de Checagem de Mídia e Audiência da quantidade especificada no plano de Trabalho com o ATESTO da rádio ou empresa e o 'De acordo' do Convenente, entretanto foi encaminhado recibo referente ao item, o qual não comprova a execução do item, conforme Plano de Trabalho. Devolver o valor de R$ 3.600,00.
	Apresentados mapas de veiculação às folhas 166 e 167, contudo as duas rádios possuem o mesmo CNPJ e pertencem ao município de Nova Russas e não Crateús conforme Plano de Trabalho aprovado. Não consta 'De acordo' do Convenente.
Valor da Glosa: R$ 3.600,00, que deverão ser devolvidos com a devida correção monetária.

	02
	Divulgação do evento - inserção de mídia em rádio regional no município de Minerolândia (01 rádio) (01 rádio x 15 chamadas/dia - dias 19 à 22/02/09 x 04 dias x R$ 30,00) 
	Nota Técnica de Reanálise 76/2011:
A nova documentação apresentada não consta relatório de divulgação e/ou declaração de veiculação ou, ainda, Checking de empresa terceirizada de Checagem de Mídia e Audiência da quantidade especificada no plano de Trabalho com o ATESTO da rádio ou empresa e o 'De acordo' do Convenente, entretanto foi encaminhado recibo referente ao item, o qual não comprova a execução do item, conforme Plano de Trabalho. Devolver o valor de R$ 1.800,00.
	Apresentados mapas de veiculação às folhas 166 e 167, contudo não corresponde à inserção no município de Minerolândia em conformidade com o Plano de Trabalho aprovado. Ademais não consta 'De acordo' do Convenente.
Valor da Glosa: R$ 1.800,00, que deverão ser devolvidos com a devida correção monetária.

	03
	Divulgação do evento - inserção de mídia em jornal de grande circulação no Estado do Ceará, compreendendo 03 colunas x 20cm de altura. (03 inserções x R$ 1.700,00) 
	Em que pese Nota Técnica de Reanálise 1164/2010 (fls. 127 a 130) , retomamos a análise do item.
	Os materiais apresentados não comprovam a execução do item. Acrescentamos que a partir de cópias não é possível uma visualização da inserção de mídia de modo verificar sua compatibilidade com o aprovado no Plano de Trabalho. Para tanto seria necessário o envio de exemplar original. Ademais não é possível verificar os números das edições dos jornais.
Valor da Glosa: R$ 5.100,00, que deverão ser devolvidos com a devida correção monetária.

	06
	Infraestrutura do Evento - Locação de banheiros químicos com manutenção (20 unid. Para os dias 21/22/23 e 24/02/2009 x R$ 130,00 x 01 diária) 
	Em que pese Nota Técnica de Reanálise 1164/2010 (fls. 127 a 130) , retomamos a análise do item.
	A única imagem apresentada no Relatório Fotográfico à folha 122 não é suficiente para comprovação da execução do item em conformidade com o Plano de Trabalho aprovado, tendo em vista não ser possível identificar o contexto do objeto do presente Convênio (evento, loca, data) , assim como a quantidade verificada na fotografia é visivelmente inferior ao aprovado.
Valor da Glosa: R$ 10.400,00, que deverão ser devolvidos com a devida correção monetária.

	07
	Infraestrutura do Evento - Locação de Gerador de 50KVA, movido a óleo diesel (01 unid. X dias 21/22/23 e 24/02/2009 x R$ 2.000,00) 
	Em que pese Nota Técnica de Reanálise 1164/2010 (fls. 127 a 130) , retomamos a análise do item.
	A única imagem apresentada no Relatório Fotográfico à folha 122 não é suficiente para comprovação da execução do item em conformidade com o Plano de Trabalho aprovado, tendo em vista não ser possível identificar o contexto do objeto do presente Convênio (evento, loca, data) .
Valor da Glosa: R$ 8.000,00, que deverão ser devolvidos com a devida correção monetária.

	10
	Shows artísticos contratação de 04 bandas de renome local para apresentações nos dias 21 à 24/02/09.
	Em que pese Nota Técnica de Reanálise 1164/2010 (fls. 127 a 130) , retomamos a análise do item.
	Observamos em cartaz do evento apresentado à folha 123 que seriam contratadas as Bandas/apresentações: Mulher Melancia, Forró Real, Cueca Branca, Solteirões e Forró do Bom e ainda as participações das bandas Samba Show, Remexe com Ela e Balança Morena. Não é possível verificar quais apresentações forma contratadas com o recurso do convênio, assim como não é possível comprovar a realização das mesmas tendo por base o relatório fotográfico apresentado à folha 122.
Valor da Glosa: R$ 20.000,00, que deverão ser devolvidos com a devida correção monetária.

2) não comprovar o nexo de causalidade entre os recursos federais repassados e as despesas apresentadas a título de prestação de contas do convênio em tela, ante a constatação das seguintes irregularidades:
2.1.) a Nota Fiscal de Serviços 50, de 23/4/2009, no valor de R$ 104.300,00 emitida pela empresa Francisco da França Sousa - ME (peça 18, p. 1) , discrimina serviços prestados em decorrência do Pregão 2009.02.18.1, ao passo que os documentos encaminhados (Contrato 2009.02.13.1 - peça 17, p. 1-3, e propostas de preço, peça 16, p. 8-9 e 10-12) , referem-se a procedimento licitatório diverso (Pregão Presencial 2009.01.26.2) ;
2.2) as atividades econômicas da empresa contratada, constante no comprovante de inscrição e de situação cadastral da Receita Federal, não condizem com os serviços prestados pela mesma;
2.3) os contratos encaminhados dizem respeito a serviços profissionais artísticos (Contrato 2009.02.13.1, peça 17, p. 1-3) e a serviços de locação de equipamentos de infraestrutura e serviços profissionais de imprensa (Contrato 2009.02.13.2, peça 17, p. 4-6) , de forma genérica, sem discriminar quais seriam estes e aqueles, as suas quantidades e os seus valores específicos a cada item;
2.4) a forma de pagamento prevista nos aludidos contratos (cláusula sexta, peça 17, p. 2 e 5) foi parcelada, sem maiores explicações, dado que os recursos, já disponíveis, deveriam ser os do convênio; 
2.5) com relação ao Contrato 2009.02.13.2 (peça 17, p. 4-6) , a empresa contratada Francisco do Carmo Filho Publicidades, inscrita no CNPJ 04.417.049/0001-03 (objeto: a locação de equipamentos de infraestrutura, serviços profissionais de imprensa para realização do Evento Tamboril Folia 2009) não é a mesma presente na Nota Fiscal 50 (peça 18, p. 1) ; a empresa emitente da referida Nota Fiscal é a empresa Francisco da França Sousa - ME que somente foi contratada para apresentações artísticas, consoante Contrato 2009.02.13.1 (peça 17, p. 1-3) e proposta de preços (peça 16, p. 8-9) ; assim, a referida empresa não fora contratada para locação de equipamento de infraestrutura, serviços profissionais, imprensa, como consignado na discriminação de serviços da nota-fiscal;
2.6) a descrição dos serviços no corpo da Nota Fiscal é genérica, especialmente se comparada com o Plano de Trabalho aprovado;
2.7) a Nota Fiscal refere-se ao valor integral do convênio, de forma que a empresa em tela, deveria ter executado sozinha a totalidade dos itens previstos; porém, os serviços parecem, considerando outros documentos nos autos, terem sido prestados por duas empresas, não estando adequadamente comprovado o que cada empresa realizou no evento;
2.8) ausência de comprovação de que os recursos foram transferidos para a conta bancária da empresa prestadora do serviço, conforme exigência textual do termo de convênio (peça 4, p. 8) ;
2.9) a empresa Francisco da França Sousa - ME (emitente da Nota Fiscal 50, peça 18, p. 1) fora contratada somente para prestação de 'serviços profissionais artísticos' (Contrato 2009.02.13.1, no valor de R$ 158.000,00, e não de R$ 154.300,00; v. peça 17, p. 1-3) , tendo emitido a referida nota fiscal discriminando serviços para as quais não fora contratada, nem apresentara proposta de preços (v. peça 16, p. 8) .
c)  Dispositivos Violados: Art. 70, § único, da CF/1988; art. 63 da Lei 4320/1964; art. 93, do Decreto Lei 200/1967; art. 50, §2º, inciso II, da Portaria Interministerial 127/2008; e cláusula sétima do termo de Convênio 703016/2009.
e/ou RECOLHER o débito referente à irregularidade de que trata o item 1.i.a, conforme detalhado no Anexo I deste ofício, aos cofres da entidade credora, o valor histórico atualizado monetariamente desde a respectiva data de ocorrência até o efetivo recolhimento, abatendo-se, na oportunidade, a (s) quantia (s) eventualmente ressarcida (s) , na forma da legislação em vigor. O valor total da dívida atualizada monetariamente até 26/2/2019 corresponde a R$ 171.882,59.
14. Em resposta ao Ofício 836/2019 (peça 86) , através de advogado constituído, o responsável acostou aos autos as alegações de defesa de peças 93-102.
15. Em análise a essa defesa, na instrução de peça 103, que contou com anuência do Diretor e do Secretário da unidade técnica (peças 104-105) , a Secex/TCE considerou que as alegações de defesa deveriam ser rejeitadas, que as contas deveriam ser julgadas regulares, e o gestor condenado em débito.
16. Posteriormente, o responsável acostou novos elementos de defesa aos autos (peças 107-110) .
17. No Parecer de peça 111, o Ministério Público de Contas considerou ser pertinente, que os autos fossem devolvidos à Secex/TCE, para análise desses novos elementos de defesa. O Relator do Feito, no Despacho de peça 112, concordou com a proposta do MPTCU, e os autos foram devolvidos à Secex/TCE para providências.
EXAME TÉCNICO
18. O exame técnico será organizado com a seguinte estrutura:
a) Alegações de defesa e razões de justificativas do Sr. José Jeová Souto Mota (peças 93-102) ;
b) Análise dessas alegações, já realizada na instrução de peça 103, e com a qual se concorda na presente instrução;
c)  Novos elementos de defesa (peças 107-110) e sua Análise;
d) Conclusões após análise da defesa.
Alegações de defesa e razões de justificativas do Sr. José Jeová Souto Mota (peças 93-102) 
19. Passa-se a avaliar as alegações de defesa apresentadas às peças 93-102.
19.1. O Sr. José Jeová Souto Mota, em síntese, argumentou o seguinte:
19.2. de início, destacou que:
19.2.1. o convênio foi executado de forma transparente, cumprindo com o plano de trabalho aprovado, suplantando-o em serviços necessários a boa e correta execução do objeto, engrandecendo-o em forma e em público presente;
19.2.2. a execução foi precedida de um processo licitatório na modalidade Pregão 2009.01.26.2 devidamente publicado no Diário Oficial da União (29/1/2009, Seção 3, pg. 154; peça 97, p. 2) e no Jornal O Estado (peça 97, p. 1) , jornal de grande circulação regional, também na mesma data; foram preenchidos todos os requisitos da Lei 10.520/02 e satisfeitas as demais legislações pertinentes;
19.2.3. o evento 'Carnaval de Tamboril 2009' se desenvolveu em consonância com todos os normativos que o cercam, resguardando a boa fé e a correta aplicação dos recursos no objeto pactuado;
19.2.4. as pendências outrora detectadas pelo Ministério do Turismo não podem ter o condão de impugnar as despesas inerentes a sua execução porque todos os atos administrativos foram realizados e amparados pela legislação competente;
19.2.5. estão asseguradas a lisura e a transparência na execução do Termo de Convênio 0060/2009, bem como estando todos os recursos aplicados no objeto pactuado;
19.3. preliminarmente, pontuou que:
19.3.1. para a promoção do evento foi solicitado através do Siconv ao MTur o financiamento de alguns itens de infraestrutura e de shows artísticos, os quais são:
1 - Divulgação do evento em rádios;
2 - Divulgação do evento em jornal de grande circulação; 
3 - Infraestrutura de segurança;
4 - Infraestrutura de iluminação;
5 - Infraestrutura de banheiros químicos; 
6 - Infraestrutura de gerador;
7 - Infraestrutura de palco;
8 - Infraestrutura de som;
9 - Shows artísticos.
19.3.2. ciente de que o valor esperado pelo Ministério do Turismo de R$ 100.000,00 (cem mil reais) somente poderia arcar com parte das despesas do carnaval, e para concretizar o evento da melhor forma possível e reduzir os custos com o processo licitatório, optou-se em realizar um único Pregão de 2009.01.26.2, constando de mais alguns serviços, além dos já listados no plano de trabalho aprovado, findando no valor global de R$ 318.900,00 (trezentos e dezoito mil e novecentos reais) , valor constante no Termo de Referência do instrumento (peça 30, p. 3-6) ;
19.2.3. o Termo de Convênio 0060/2009 foi firmado em 19/2/ 2009, isto é, 02 dias antes do sábado de carnaval; portanto, se o Município tivesse esperado pela assinatura do pacto para, somente então, realizar o processo licitatório, o objeto haveria de se perder no tempo, uma vez não haveria prazo hábil para o desenvolvimento do processo licitatório;
19.2.4. o plano de trabalho foi inserto no Siconv em 6/2/2009, logo após o Ofício 03/2009/CD - Gab.358, de 2/2/2009, que destina a emenda parlamentar àquela Pasta; o Município pautou com esmero e urgência o envio do plano de trabalho ao Mtur para que este órgão pudesse ainda aprová-lo em tempo hábil para a realização do evento;
19.2.5. o Mtur solicitou algumas adequações no plano de trabalho apresentado, fazendo com que a proposta orçamentária já enviada para a licitação restasse, em alguns serviços e preços, diferente do que fora aprovado pelo Mtur;
19.2.6. o plano de trabalho que fora apresentado em 6/2/2009 sofreu adequações solicitadas pelo Mtur; contudo, já havia sido enviado para a licitação em 26/1/2009, isto é, 10 dias antes, quando, posteriormente, em 11/2/2009 houve o certame (Ata da Sessão: peça 30, p. 10-11) ;
19.2.7. o Município ainda aguardou até 13/2/2009 para assinar o contrato, na esperança de que o Convênio pudesse ser firmado e, pelo menos o termo contratual, pudesse ser antes ou na mesma data do pacto, o que de fato não ocorreu;
19.3. em relação ao pregão e contratos firmados, ponderou que:
19.3.1. com a execução do Pregão 2009.01.26.2, em 11/2/2019, restaram vencedoras do certame 02 (duas) empresas, da seguinte forma:
a) Francisco da França Souza - ME (ZOOM Promoções, Eventos e Marketing) , com valor global de R$ 158.000,00, para Shows Artísticos (peça 94, p. 31-33) ;
b) Francisco do Carmo Filho Publicidades (VISÃO MAX Marketing e Entretenimento) , com valor global de R$ 137.135,00, para Infraestrutura (peça 94, p. 34-36) ;
19.3.2. o valor global do Pregão 2009.01.26.2 foi de R$ 295.135,00, perfazendo uma economia de R$ 23.765,00, ou seja: R$ 318.900,00 - R$ 295.135,00;
19.3.3. em 13/2/2019 foram assinados os contratos:
a) Francisco da França Souza - ME (ZOOM Promoções, Eventos e Marketing) , Contrato 2009.02.13.1;
b) Francisco do Carmo Filho Publicidades (VISÃO MAX Marketing e Entretenimento) , Contrato 2009.02.13.2;
19.3.4. o evento 'Carnaval de Tamboril 2009' foi realizado no período de 21 a 24/2/2009, tendo sido um sucesso de público, como indicam as filmagens e as fotografias já acostadas aos autos (peça 98, p. 13-29) ;
19.4. sobre a realização do evento, destacou que: 
19.4.1. o MTur atestou a realização do evento; somente alguns itens do plano de trabalho que não foram aprovados pelas fotografias apresentadas, bem como pendências na execução financeira;
19.4.2. o evento se desenvolveu no período de 21 a 24/2/2009, ao passo que a liberação dos recursos somente ocorreu em 17/4/2009 (peça 74, p. 1) , quase 02 meses após a realização do evento, fazendo com que as empresas contratadas amargassem o total desembolso de todas as despesas do evento sem, sequer, ter uma mínima previsão da liberação das verbas, fazendo com que restassem quebradas cláusulas conveniadas com aquela Pasta;
19.4.3. o Parecer Técnico 106/2009 CGMC/SNPTur/Mtur (peça 24) consignou que o convenente não havia apresentado a documentação que comprovasse a execução física das metas/ações previstas no plano de trabalho aprovado por esse Ministério, sendo sua execução insuficientemente evidenciada; assim, faltavam evidências e amostragens dos seguintes:
¿ fotos especificas dos itens do plano de trabalho, assim descritos: palco, sistema de som e iluminação, bandas, gerador, banheiros químicos (as fotos deveriam estar datadas e com legendas especificando cada item) ;
¿ fotos gerais do evento, de forma que ficasse evidenciado seu acontecimento;
¿ spots com as divulgações em rádios;
¿ exemplar de jornal com a divulgação do evento;
19.4.4. não houve fiscalização in loco, restando assim, ao Município, arcar com a comprovação da execução física de todo o evento, sem que isso lhe fosse informado anteriormente, cabendo-lhe suportar uma obrigação que não fora lhe comunicada antes;
19.4.5. o Mtur emitiu a Nota Técnica de Reanálise 1164/2010 (peça 33) aprovando quase a totalidade dos itens previstos no plano de trabalho, restando somente 02 (dois) quesitos: divulgação do evento - inserção de mídia em rádio regional nos municípios de Crateús e Minerolândia; do ponto de vista financeiro, a glosa fora motivada pela não apresentação de certidões de regularidade dos credores quando das contratações;
19.4.6. com relação à divulgação em rádio de Minerolândia/CE, foi apresentada a GRU de R$ 1.800,00 devidamente paga, sanando a impropriedade, tendo em vista que não se recebeu da rádio a documentação solicitada em tempo;
19.4.7. à luz de toda a documentação encaminhada na prestação de contas e nas diligências respondidas, consoantes as análises realizadas pelo Ministério do Turismo, das quais emanaram as Notas Técnica 1164/2010 e 076/2011, é bem certo que toda a execução técnica fora aprovada;
19.4.8. dois anos depois, o Mtur emitiu uma outra Nota Técnica 709/2013 (peça 41) , desaprovando parte de tudo o que havia sido dado como executado, no valor total de R$ 48.900,00;
19.4.9. em resposta à nota técnica, o Município encaminhou Ofício 478/2013 (peça 43) , que, no entanto, se encontra incompleto: nenhum dos anexos remetidos constam na aludida peça, razão pela qual foi acostado aos autos na peça 98;
19.5. em relação à inserção de mídia em rádio regional no Município de Crateús, afirmou que:
19.5.1. com relação aos mapas de veiculação, o Município de Tamboril diligenciou as rádios e obteve os Mapas de Mídia; verificou-se que afirmação de que as rádios tem o mesmo CNPJ e são do Município de Nova Russas não correspondem aos fatos: conforme Ofício 478/2013 (peça 98) , o endereço de ambas as rádios é de Crateús/Ceará, constando das rádios 'Rádio Vale do Rio Poty Ltda' (Rua Firmino Rosa, 810, Crateús ) e 'Rede SomZoom Sat' (Rua Carlos Rolim, 15, Crateús) ;
19.6. no tocante à inserção de mídia em rádio regional no Município de Minerolândia, optou por devolver a quantia de R$ 1.800,00 referente a essa divulgação, conforme GRU à época da Nota Técnica 076/2011, uma vez que justifica que não recebeu da rádio a documentação solicitada em tempo;
19.7. sobre a inserção de mídia em jornal, justificou que havia encaminhada através do Ofício 478/2013 três cópias autenticadas, em tamanho original, dos jornais contendo a publicação, que, no entanto, não foram acatadas; em nota tentativa, afirma ter encaminhado os jornais em original (peça 59-60) ; reproduz em cópia digital as divulgações (peça 93, p. 12-13; peça 98, p. 4-9) ;
19.8. em relação aos banheiros químicos e gerador elétrico, reproduziu fotografias de cada item glosado: peça 93, p. 14 (/ peça 98, p. 10) ; e peça 93, p. 93, p. 13 (/ peça 98, p. 15) ;
19.9. no tocante às atrações artísticas, referiu-se às fotografias acostadas aos autos (peça 98, p. 13-29 e peça 22, p. 10-26) ;
19.10. argumentou que é exigência extra petita do MTur exigir a destempo a apresentação de fotografias, exigência essa que não constava expressamente no termo de convênio; com vistas a amparar esse posicionamento, reproduziu excertos dos Acórdão 6807/2014-TCU-Segunda Câmara (peça 93, p. 16-17) ;
19.11. encerrada as ponderações sobre a execução física, o defendente passou a descrever aspectos relacionados à prestação de contas do convênio, cujos excertos, por relevantes, são reproduzidos a seguir (peça 93, p. 18-23) :
Diante do fato de que o Convênio nº 060/2009 foi firmado somente em 19/02/2009, e que era sabido que, até aquela data não haveria nenhum aporte de recursos federais, o Município de Tamboril adiantou recursos financeiros próprios e efetuou o primeiro pagamento do evento à empresa Francisco do Carmo Filho Publicidades (VISÃO MAX Marketing e Entretenimento) , no valor de R$ 105.635,00, em 18/02/2009, após a montagem da infraestrutura.
 (v. imagem da NF 304; v. peça 99, p. 2; Visão Max - Francisco do Carmo Filho Publicidades - ME, no valor de R$ 105.635,00) 
Destarte o convênio em comento, o Município de Tamboril firmou um segundo convênio com o Governo do Estado do Ceará no valor de R$ 30.000,00 (trinta mil reais) mais R$ 1.500,00 (hum mil e quinhentos reais) referente a contrapartida financeira.
O convênio estadual de número 031/2009 foi firmado em 16/02/2009 (v. peça 94, p. 1-16) com o objetivo de ajudar a contribuir nas despesas para esse evento. O mesmo teve a sua prestação de contas enviada em 02/04/2009, isto é, antes dos recursos do Mtur aportarem a conta específica, tendo sido aprovada posteriormente. Segue prestação de contas desses recursos em anexo.
Em 03/03/2009, com recursos do Termo de Convênio Estadual nº 031/2009, o Município pagou o restante do contrato à empresa Francisco do Carmo Filho Publicidades (VISÃO MAX Marketing e Entretenimento) , no valor de R$ 31.500,00, não restando mais saldo à pagar.
 (v. imagem da NF 305; v. peça 102, p. 4; Visão Max - Francisco do Carmo Filho Publicidades - ME, no valor de R$ 31.500,00) 
Aqui então, houve uma grande falta de atenção da equipe da Secretaria de Finanças. Em seu pensar, já que o Município havia pago todo o contrato com a empresa Francisco do Carmo Filho Publicidades (VISÃO MAX Marketing e Entretenimento) com recursos estaduais e municipais, haveria agora de pagar parte do contrato da empresa Francisco da França Souza - ME (ZOOM Promoções, Eventos e Marketing) com os recursos federais que aportaram na conta em 17/04/2009, que ressalte-se, não havia recebido nada até esta data. E assim, foi feito.
Não houve uma checagem do plano de trabalho do Ministério do Turismo - Mtur para saber o que se pagaria com os recursos federais. A Secretaria de Finanças de Tamboril entendeu que o Convênio nº 060/2009 trataria de financiar o evento como um todo, e não apenas a parte que lhe cabia. Ou seja, a parte que fora aprovada pelo Mtur.
Na realidade, o que deveria ter sido feito era o estorno aos cofres municipais dos recursos pagos a empresa Francisco do Carmo Filho Publicidades (VISÃO MAX Marketing e Entretenimento) referentes a infraestrutura a ser financiada com recursos federais, levando em consideração que a nota fiscal nº 00304 foi liquidada com recursos de Tamboril/CE. Assim, após o estorno, ter pago a empresa Francisco da França Souza - ME (ZOOM Promoções, Eventos e Marketing) .
Em discordância, a Secretaria de Finanças solicitou que a empresa Francisco da França Souza - ME (ZOOM Promoções, Eventos e Marketing) emitisse a sua nota no valor de R$ 104.300,00 (cento e quatro mil e trezentos reais) , correspondendo aos recursos do Mtur e de contrapartida, pois já havia pago a outra empresa com recursos do Estado do Ceará.
 (v. imagem NF 50; peça 101, p. 5; Zoom Promoções - Francisco da França Sousa - ME) , no valor de R$ 104.300,00) 
Neste sentido, estar-se enviando novamente os relatórios de prestação de contas para que Vossa Excelência possa analisá-los de forma correta, com a devida demonstração do que aqui foi explicitado.
Nestes relatórios encontram-se expostas as notas fiscais de ambas as empresas, na medida de seus pagamentos com recursos próprios, estaduais e federais, levando em consideração o evento como um todo.
Veja-se como foram a distribuição dos recursos externos para a consecução do 'Carnaval 2009' de Tamboril/CE:
01 - Federal - Convênio nº 060/2009:
Ministério do Turismo: R$ 100.000,00
Contrapartida: R$ 4.300,00
Total: R$ 104.300,00
02 - Estadual - Convênio nº 031/2009:
Estado do Ceará: R$ 30.000,00
Contrapartida: R$ 1.500,00
Total: R$ 31.500,00
Em anexo, encaminha-se a prestação de contas e o Termo de Convênio nº 031/2009, firmado como Governo do Estado do Ceará, através da Secretaria de Cultura (peça 96, p. 11-13) .
Outrossim, percebe-se que os recursos foram todos destinados a uma única e exclusiva finalidade, ou seja, a realização do 'Carnaval 2009 de Tamboril'.
Veja-se como ficou a nova Relação de Pagamentos englobando todos os recursos, federais, estaduais e municipais, envolvidos:
À luz do exposto, tem-se a certeza de que não houve má fé, dolo ou, muito menos, dano ou prejuízo ao erário, razão pela qual não se deva ocorrer a restituição dos recursos como relata a Instrução deste Colendo Tribunal de Contas.
Em outro sentido, é bem certo de que os recursos aportados pelo Ministério do Turismo contribuíram efetivamente para o pagamento das atrações artísticas do evento 'Carnaval 2009 de Tamboril', fato esse que atesta que a finalidade das verbas foi exclusiva e inteiramente para o evento.
Assim, Vossa Excelência pode ainda considerar que as atrações artísticas foram financiadas pelo Mtur, e que a parte dos recursos destinados a infraestrutura serviram de aporte as atrações. Mas, lembrando que, a destinação foi para um único e exclusivo evento, objeto do Termo de Convênio nº 060/2009.
Veja-se o entendimento desta Egrégia Corte de Contas quanto a esse fato isolado no Acórdão 7312/2014-TCU-Segunda Câmara, concomitante com o Acórdão 5300/2008-TCU-Segunda Câmara:
'9. Como visto, em ambos os casos a execução do objeto não se deu em estrita conformidade com o Plano de Trabalho pactuado. Todavia, consoante destacado pelo Parquet especializado, os recursos federais repassados mediante o ajuste em epígrafe foram efetivamente empregados na finalidade acordada, qual seja, possibilitar o trânsito da população e dos produtores rurais por meio de vias vicinais, sem alterar o curso natural das águas.
10. Não há, pois, que se falar em desvio de finalidade, mas em desvio de objeto, cenário que, aliado à ausência de indícios de locupletamento por parte do gestor, enseja, nos termos da jurisprudência predominante deste Tribunal, o julgamento pela regularidade com ressalva das contas, consoante ilustra o fragmento abaixo reproduzido, extraído do Voto condutor do Acórdão 5300/2008-TCU-Segunda Câmara, de lavra do Ministro Benjamin Zymler: '2. Os documentos acostados aos autos demonstram a utilização da parcela dos recursos destinada à realização de despesas de custeio como medicamentos básicos, material de consumo médico-cirúrgico, impressos, diárias, passagens e manutenção de materiais permanentes, com a aquisição de equipamentos médicos, contrariando os termos pactuados.
3. [...] a unidade técnica vislumbra existir débito e, portanto, propõe a citação dos gestores. 4. Em que pese a existência da falha apontada pela unidade técnica, perfilho-me ao entendimento esposado pelo Ministério Público no sentido da inexistência de débito, haja vista a efetiva utilização dos recursos na finalidade pactuada, consubstanciada na implantação do Programa Saúde da Família - PSF.
5. Destaco que, em casos em que o gestor comprova a utilização dos recursos recebidos em benefício da comunidade, na finalidade conveniada, ainda que o objeto seja diferente daquele previsto no plano de trabalho, é pacífica a jurisprudência desta Corte no sentido de julgamento das contas pela regularidade com ressalvas.'
Portanto, até então, restou por demais comprovado de que os recursos foram aplicados na mesma finalidade do Convênio nº 060/2009, e em vista de vasta jurisprudência desta E. Corte, não há razão para que seja imputado o débito ao Ex-Gestor como preconizado na Instrução da Área Técnica.
19.12. após as digressões acima sobre a prestação de contas, o defendente passou aos esclarecimentos relacionados às divergências encontradas na análise financeira:
19.12.1. sobre o suposto processo licitatório diverso: 
19.12.1.1. a especificação da Nota Fiscal nº 050, da empresa Francisco da França Souza - ME (ZOOM Promoções, Eventos e Marketing) contém os seguintes dizeres: '... conforme processo licitatório modalidade pregão nº 2009.02.13.1.';
19.12.1.2. após reproduzir uma imagem da nota de empenho correspondente, destaca que a especificação da NF é a mesma do Empenho; pondera que muitas empresas fazem isso como forma de não errarem no descritivo de seu documento fiscal, evitando a sua reemissão e o pagamento de taxas e/ou multas na Secretaria de Finanças de seu Município de origem;
19.12.1.3. após reproduzir uma imagem do Termo de Contrato firmado com a empresa Francisco da França Souza - ME (ZOOM Promoções, Eventos e Marketing) , realça que a Nota Fiscal faz referência não a um processo licitatório diverso, mas sim ao Termo Contratual firmado com a empresa; justifica que foi essa a razão pela qual, equivocadamente, foi descrito pela SEFIN na Nota de Empenho e a empresa Francisco da França Souza - ME (ZOOM Promoções, Eventos e Marketing) a consignou na emissão de sua NF;
19.12.1.4. o suposto processo licitatório não integra as despesas do 'Carnaval 2009': é o número do contrato firmado com a empresa contratada;
19.12.1.5. assim, sustenta que que não houve má fé, dolo, ou prejuízo ao erário; o processo de licitação correto sempre foi o Pregão nº 2009.01.26.2, não havendo, naquela municipalidade, o processo licitatório nº 2009.02.13.1: trata-se de um número de contrato;
19.12.2. sobre o item 4.2 - Das atividades econômicas da empresa, o responsável alega:
19.12.2.1. que esse item resta sanado, tendo em vista que o Ofício 507/2010, de 8/12/2010, que atende a Nota Técnica nº 1164/2010 do Mtur, envia toda a documentação atinente ao CNAE da empresa contratada, atestando que ela tem sim condições de realizar os serviços. (peça 35-37) ;
19.13. antes de passar ao próximo item de sua defesa (5 - Do Direito) , o defendente conclui:
Assim, à luz do exposto e diante de farta documentação comprobatória acostada, bem certo é que o Município de Tamboril executou em sua totalidade o Termo de Convênio nº 060/2009, atingindo o objetivo proposto, com a contribuição do Termo de Convênio nº 031/2009, firmado com o Estado do Ceará, o qual teve sua prestação de contas já aprovada.
19.14. sobre o item 5 - Do Direito:
Sapientes de que muitas vezes o Ministério do Turismo exige documentação muito além do previsto nos instrumentos normativos para a aprovação de uma prestação de contas, resta claro e visível o esforço do Defendente na busca pela comprovação, da melhor forma possível, dos serviços executados e glosados pela área técnica.
Referidos documentos são muito além daqueles formalmente solicitados pelo Termo de Convênio pactuado e pela Portaria Interministerial Nº 127/2008, onde nestas normativas se buscou a certeza de comprovação da realização do evento e de suas despesas, inclusive pelo nexo de causalidade demonstrado.
A formalidade dos processos deve ser seguida para resguardar a lisura e a transparência destes. O pacto de convênio é um ato formal regido por disposições bastante específicas, as quais demandam obrigações e impunham deveres para ambas as partes.
As cláusulas pactuadas nunca poderão ser alteradas sem a anuência dos envolvidos e, tão pouco devem ser considerados normativos esparsos ou a posteriori do termo, sob pena de tornar todo o processo inválido.
Várias aduções do Ministério recaem sobre a comprovação de serviços por meio de fotos dos vários itens constantes no plano de trabalho.
Ressalte-se que, o evento foi atestado pelo Mtur como realizado. E em nenhum momento há alguma contradição quanto a isso. Razão pela qual deve-se levar em consideração que se houve o CARNAVAL 2009, então ocorreram as apresentações de bandas, a instalação de palco, som e iluminação, houve toda uma infraestrutura ligada a isso para se fazer acontecer o evento.
As fotografias realizadas foram tiradas do evento como um todo, como dito alhures, nunca o Mtur se manifestou acerca da realização de fotos de todos os itens do plano de trabalho, o que sempre se comprovou, e que se teve noção, foi a identificação da realização do evento, o que de fato ocorreu.
Existem várias jurisprudências desta E. Corte de Contas que coadunam com os entendimentos aqui trazidos à tona.
Neste sentido, entende este C. Tribunal que o Ministério do Turismo tem o dever de acompanhar e fiscalizar a execução dos trabalhos, senão do evento, designando um servidor para tal fim. E caso não houvesse essa designação, o convenente deveria ter sido comunicado para que, subsidiariamente, atraísse o encargo de fiscalização para si, comprovando a realização do evento pelos diversos meios admitidos. 
...
Veja-se também que o Ministério do Turismo deve atentar-se ao que fora pactuado no Termo de Convênio nº 060/2009, quando a exigência de documentação extra petita é irracional, pois não observa as regras outrora imposta a ambos acordadas.
Esse fato relaciona-se com o envio de fotografias e declarações com o intuito de, somente por elas, se dá a comprovação do feito.
...
Assim, é certo que o Mtur agiu de forma arbitraria ao exigir diversos documentos além daqueles dispostos na Portaria Interministerial 127/2008 e nas cláusulas pactuadas no Termo de Convênio nº 060/2009.
...
Diante disso, fica também resguardada a boa-fé do Ex-Gestor no sentido de que realizou uma licitação na modalidade pregão, com as devidas publicações nos meios oficiais, primando pela transparência da aplicação dos recursos públicos, aplicando-os, em sua integralidade, na consecução do objeto pactuado.
Resguarde-se que os cheques pagos as empresas contratadas foram nominais, o que fortalece, senão fecha o nexo de causalidade, os quais já se encontram nos autos.
Portanto, com os documentos agora acostados aos autos da Tomada de Contas Especial, considerando também que os mesmos estão disponíveis no SICONV, é certo e indubitável que não houve dano ou prejuízo ao erário, pois houve a realização do evento 'CARNAVAL 2009', em Tamboril/ CE, bem como existe o nexo causal entre todos os pagamentos, as empresa contratadas e o evento em si. Até porque, ressalte-se, todos os documentos solicitados na análise financeira foram encaminhados e estão aptos à aprovação.
As próprias NOTA TÉCNICA Nº 1164/2010 e NOTA TÉCNICA Nº 076/2011 atestam isso, onde ATESTAM A FIEL EXECUÇÃO DO OBJETO CONVENIADO, e ainda relata em quase na totalidade de seus itens que 'este item está apto a aprovação.'
No mesmo sentido, este Egrégio Tribunal de Contas da União entende que para que haja devolução de recursos é necessária a comprovação de dano ou prejuízo ao erário, o que de fato nunca aconteceu. Pois todos os recursos foram investidos no 'CARNAVAL 2009', dentro desta finalidade.
Portanto, é certo que com as documentações acostadas ao processo de TCE, das alegações de defesa e os entendimentos deste Egrégio Tribunal de Contas da União nos Acórdãos em epígrafe, restam por demais sanadas todas as pendências/ irregularidades constatadas pelo Ministério do Turismo, não havendo nenhuma dúvida quanto a execução do Termo de Convênio Nº 060/2009 nos moldes do Plano de Trabalho aprovado, inclusive agregando serviços imprescindíveis a execução do evento, com o mesmo montante pactuado.
Assim, se realizou um processo licitatório, economizou-se na contratação, e se conseguiu pagar todos os itens do plano de trabalho e mais alguns outros, tão essenciais quanto, para o fiel cumprimento do objeto.
19.19. o responsável arguiu, ainda, a prescrição decenária, conforme abaixo:
Conforme pode-se observar nos autos deste processo de TCE, o Termo de Convênio nº 060/2009 foi firmado em 19 de fevereiro de 2009, data inicial da contagem de prazo para a prescrição.
O Defendente foi notificado desta TCE em 27 de março de 2019, no Município de Tamboril/CE, perfazendo mais de 10 anos da contagem para a prescrição. Desta forma, este Processo de Tomada de Contas Especial nº Processo 036.451/2018-5 já se encontra prescrito.
De outra forma, caso Vossa Excelência entenda que o termo inicial seja a efetivação, senão a realização de atos para a consecução do objeto conveniado, é de se destacar que o evento se desenvolveu nos dias 21 à 24 de fevereiro de 2009, o que também retrata o declínio da pretensão punitiva desta Corte de Contas.
Outrossim, o Sr. José Jeová Souto Mota não mora mais no Município de Tamboril, quando o mesmo reside em Fortaleza/CE, por conta da sua atuação como parlamentar da Assembleia Legislativa do Estado do Ceará, sendo seu endereço à Rua Batista de Oliveira, 668, Cocó, Fortaleza-Ceará.
Portanto, o Defendente não reside mais em Tamboril desde 2014, quando que, o receptor do AR dos correios foi um vizinho de sua residência, vindo o Réu a tomar conhecimento do fato somente em 22/04/2019, quando assinou de próprio punho um requerimento solicitando a mudança de seu endereço. (PEÇA 88) .
Portanto, seguindo o entendimento desta C. Corte de Contas, é certo e cediço que este processo de tomada de contas especial está prescrito, não sendo mais passível de análise pelo TCU.
19.16. in fine, o responsável formulou os pedidos vazados nos seguintes termos:
É mister que Vossa Excelência analise estas alegações de defesa sob os seguintes aspectos: primeiro, resguardando a boa fé do Sr. José Jeová Souto Mota, o qual realizou um processo de licitatório na modalidade Pregão, devidamente publicado no meio oficial e em jornal de grande circulação, e da aplicação integral dos recursos no objeto pactuado, não havendo investimentos em finalidade diversa daquela firmada.
Em segundo, da não ocorrência de dano ou prejuízo ao erário, tendo em vista que o evento 'CARNAVAL 2009', em Tamboril/ CE aconteceu da forma como fora previsto no plano de trabalho aprovado, restando comprovada sua execução pelos documentos ora apresentados e pelos demais já constantes nos autos do processo.
Em terceiro, que não houve malversação dos recursos públicos, muito pelo contrário, seu gasto ocorreu de forma transparente, lícita, através do processo licitatório na modalidade Pregão, quando se economizou recursos, gerando um saldo de convênio, que fora devidamente aplicado na consecução do objeto pactuado no Termo de Convênio nº 060/2009, obedecendo todos os preceitos legais para este fim.
Assim, vem-se a presença de Vossa Excelência para requerer:
a) reconhecer a prescrição decenária deste processo de Tomada de Contas Especial nº Processo 036.451/2018-5;
b) caso Vossa Excelência não entenda que houve a prescrição, que haja o acolhimento tempestivo das alegações de defesa, conforme preceitua o art. 160 do Regimento Interno do TCU;
c) o afastamento das irregularidades constatadas pelo Ministério do Turismo na execução do Termo de Convênio Nº 060/2009, pelos motivos de fato e de direito aqui expostos;
d) o julgamento regular das contas do Termo de Convênio Nº 060/2009, Processo TC Processo 036.451/2018-5, nos moldes do art. 16, da Lei Nº 8443/92;
e) que julgando as contas regulares, dar plena quitação ao Sr. José Jeová Souto Mota nos termos ao art. 17, da Lei Nº 8443/92.
Análise das alegações, já realizada na instrução de peça 103, com a qual se concorda na presente instrução:
20. De início, cabe analisar a preliminar da prescrição da presente tomada de contas especial, suscitada pelo responsável.
21. Quanto à prescrição da TCE, cabe examinar três aspectos:
21.1. a Instrução Normativa 71/2012 do TCU, art. 6º, inciso II, estabelece que fica dispensada a instauração da tomada de contas especial quando houver transcorrido prazo superior a dez anos entre a data provável de ocorrência do dano e a primeira notificação dos responsáveis pela autoridade administrativa competente;
21.1.1. a data do primeiro débito é 17/4/2009 (item 2) ; a notificação ao Sr. José Jeová Souto Mota referente alusiva à reprovação final da prestação de contas (Ofício 91/2017/CGCV/DIRAD/GSE, peça 57, p. 3-4) data de 25/1/2017, com ciência do responsável em 3/2/2017 (peça 58, p. 1) , prazo bem inferior aos dez anos estabelecidos; assim, é cabível a instauração da presente TCE;
21.2. quanto ao débito em si, cabe citar dois julgados desta Corte de Contas:
Acórdão 4214/2017-TCU-Primeira Câmara, rel. Benjamin Zymler
Enunciado
A condenação em débito em processo de tomada de contas especial não tem caráter punitivo, possuindo, essencialmente, natureza jurídica de reparação civil pelo prejuízo causado ao erário, não sendo alcançada pelo instituto da prescrição da pretensão punitiva.
Acórdão 11228/2017-TCU-Primeira Câmara, rel. Benjamin Zymler
Enunciado
A tese fixada pelo STF no RE 669.069 (Repercussão Geral 666) , que trata da incidência da prescrição nos débitos com a União decorrentes de ilícitos civis (prazo prescricional de cinco anos) , não alcança prejuízos que decorram de ilícitos administrativos, como a não comprovação da regular gestão de recursos públicos, que são imprescritíveis.
21.2.1. Desses julgados se conclui que o débito é imprescritível;
21.3. quanto à prescrição da pretensão punitiva do TCU, ou seja, de uma possível multa, cabe citar dois julgados desta Corte de Contas:
Acórdão 6201/2016-TCU-Primeira Câmara - rel. Benjamin Zymler
Enunciado
Todas as multas aplicadas pelo TCU possuem natureza sancionatória e, dessa maneira, estão sujeitas à prescrição da pretensão punitiva, inclusive a multa proporcional ao débito (art. 57 da Lei 8.443/1992) .
Acórdão 8801/2016-TCU-Segunda Câmara - rel. Marcos Bemquerer
Enunciado
A pretensão punitiva do TCU subordina-se ao prazo geral de prescrição de dez anos indicado no art. 205 da Lei 10.406/2002 (Código Civil) , contado a partir da data da ocorrência da irregularidade sancionada, nos termos do art. 189 da referida lei.
21.3.1. como a data do primeiro débito é 17/4/2009, não prescreveu a pretensão punitiva, cabendo uma proposta de multa, uma vez que a manifestação da unidade técnica autorizando a citação é de 25/1/2019 (peça 84) .
22. A presente tomada de contas especial foi instaurada em razão de irregularidades nas execuções física e financeira. O valor impugnado corresponde ao montante integral repassado pelo convênio em tela.
23. O responsável firmou contratos com duas empresas para a realização do evento da avença, conforme a seguir descrito:
Tabela 1
	Modalidade
	Número
	Objeto
	Valor (R$) 

	Pregão Presencial 2009.01.26.2
 (peça 52) 
	Contrato
2009.02.13.1:
Francisco da França Souza
CNPJ 06.820.589/0001-50
 (peça 17, p. 1-3) 
	Serviços profissionais artísticos para realização do evento Tamboril Folia 2009
	158.000,00

		Contrato
2009.02.13.2:
Francisco do Carmo Filho Publicidades 
CNPJ 04.417.049/0001-03
 (peça 17, p. 4-6) 
	Locação de equipamentos de infraestrutura, serviços profissionais de imprensa para realização do evento Tamboril Folia 2009
	137.135,00

24. Os mencionados contratos foram firmados antes da celebração do convênio em tela (13/2/2009) . O valor do convênio em tela é de R$ 100.000,00, ao passo que os contratos firmados superam tal montante: R$ 158.000,00 + R$ 137.135,00 = R$ 295.135,00) , indicando que compreendiam outros interesses estranhos ao objeto do convênio.
25. Diante da evidência acima, em resposta ao ofício citatório, o responsável alegou (peça 93) que utilizou recursos municipais, estaduais e federais para a realização do evento 'Carnaval de Tamboril 2009'. O Plano de Trabalho (peça 29, p. 1-3)  previa serviços de publicidade e infraestrutura no montante de R$ 80.000,00, sendo o restante de shows artísticos (R$ 20.000,00: contratação de 04 bandas de renome local para apresentações nos dias 21 a 24/2/2009) . Ou seja, 80% dos recursos repassados serviriam para custear a publicidade do evento e a montagem da infraestrutura. Contudo, como a celebração do convênio atrasara, o convenente utilizou outra fonte de recursos para o custeio da infraestrutura e publicidade, conforme se depreende do excerto seguinte (peça 93, p. 18-19) :
Diante do fato de que o Convênio nº 060/2009 foi firmado somente em 19/02/2009, e que era sabido que, até aquela data não haveria nenhum aporte de recursos federais, o Município de Tamboril adiantou recursos financeiros próprios e efetuou o primeiro pagamento do evento à empresa Francisco do Carmo Filho Publicidades (VISÃO MAX Marketing e Entretenimento) , no valor de R$ 105.635,00, em 18/02/2009, após a montagem da infraestrutura.
...
Em 03/03/2009, com recursos do Termo de Convênio Estadual nº 031/2009, o Município pagou o restante do contrato à empresa Francisco do Carmo Filho Publicidades (VISÃO MAX Marketing e Entretenimento) , no valor de R$ 31.500,00, não restando mais saldo à pagar.
...
Aqui então, houve uma grande falta de atenção da equipe da Secretaria de Finanças. Em seu pensar, já que o Município havia pago todo o contrato com a empresa Francisco do Carmo Filho Publicidades (VISÃO MAX Marketing e Entretenimento) com recursos estaduais e municipais, haveria agora de pagar parte do contrato da empresa Francisco da França Souza - ME (ZOOM Promoções, Eventos e Marketing) com os recursos federais que aportaram na conta em 17/04/2009, que ressalte-se, não havia recebido nada até esta data. E assim, foi feito.
26. Assim, embora não tenha havido desvio de finalidade (os recursos teriam sido empregados na realização do evento 'Carnaval de Tamboril 2009') , houve desvio de objeto na aplicação dos recursos federais, visto que os recursos federais foram empregados para o pagamento de atrações artísticas, diferentemente do que havia sido acordado.
27. O responsável sustenta, em síntese, que, apesar do desvio de objeto, os recursos foram empregados na realização do evento conveniado e as despesas estão adequadamente registradas e correspondem a uma boa e regular aplicação dos recursos públicos, não havendo sequer qualquer ressalva na prestação de contas apresentadas. 
28. Acerca do assunto em tela, cabe destacar, por pertinente, a abordagem contida no livro intitulado 'Obras Públicas - Comentários à Jurisprudência do TCU' (2 edição; p. 57-59 e 178-179) , de autoria do eminente Ministro Valmir Campelo, decano da Casa, e do Auditor-Federal Rafael Jardim Cavalcante, acerca do tema 'Convênios - Comprovação da boa e regular aplicação do dinheiro público', que reproduzimos a seguir:
'Convênios - Comprovação da boa e regular aplicação do dinheiro público'
No caso de transferência voluntária realizada pela União via convênio, ao convenente compete a demonstração da boa e regular aplicação de recursos públicos, realizada por meio da tempestiva prestação de contas a ser apreciada pelo órgão federal concedente. O ônus da prova é do responsável pela gestão dos recursos repassados.
Não basta a apresentação individual de nota fiscal, extrato do convênio, fotografias e medições. Faz-se necessário demonstrar o nexo de causalidade entre a movimentação bancária da conta específica do convênio e cada uma das medições e pagamentos realizados. É imprescindível que se confirme a relação dos débitos da conta única do convênio com cada pagamento e medição efetuada; ou seja, se o objeto conveniado foi realmente executado com o dinheiro obtido por meio do dinheiro transferido.
Os recursos serão repassados diretamente para uma conta única específica, por meio dos quais serão efetuados todos os pagamentos para a consecução do objeto. No caso de obra pública, o valor de cada medição (em sua maioria mensais) , deve corresponder ao valor da nota fiscal, que, por sua vez, deve apresentar números idênticos em cada débito no extrato da conta de convênio. O saque na 'boca do caixa', portanto, impede que se comprove essa relação direta de medições e movimentações bancárias, o que pode repercutir na sua condenação em débito e aplicação de multa aos responsáveis, nos termos dos arts. 57 e 58 da Lei 8.443/92.
29. Assim, não basta que o evento 'Carnaval de Tamboril 2009' tenha sido realizado para que a prestação de contas do convênio seja aprovada. Faz-se necessário comprovar que foi realizado, nos termos no Plano de Trabalho aprovado, com os recursos especificamente destinados para o fim designado.
30. Na Relação de Pagamentos Efetuados (peça 11, p. 1) consta um único pagamento realizado, no valor correspondente à NF 50, no valor de R$ 104.300,00 (peça 18, p. 1) , à Francisco da França Sousa (que somente fora contratada para apresentações artísticas  - Contrato 2009.02.13.1, peça 17, p. 1-3) , embora a nota fiscal faça menção a serviços profissionais de imprensa e locação de equipamentos de infraestrutura, que, conforme reconhecido pelo responsável, não foi prestado pela empresa emitente do documento fiscal.
31. No entanto, a Relação de Pagamentos Efetuados (peça 96, p. 5, elaborada em 29/5/2019) relaciona dois prestadores de serviços: Francisco da França Sousa, nos valores de R$ 34.160,00 e R$ 4.300,00) correspondendo à NF 50; e Francisco do Carmo Filho Publicidade (no valor de R$ 65.840,00) . 
32. Verifica-se, portanto, a divergência entre os demonstrativos. A última Relação de Pagamentos Efetuados, representa uma tentativa de apropriação de parcelas dos valores reais das Notas Fiscais: a NF 50 (que apresenta um valor de R$ 104.300,00, v. peça 18, p. 1, da empresa Francisco da França Sousa - ME, conforme contrato de prestação de serviços de peça 17, p. 1-3, que definia o objeto apenas como 'serviços profissionais artísticos') , a NF 304 importa em R$ 105.635,00 (peça 99, p. 2) .
33. O convênio em tela padece de vícios desde o nascedouro, no MTur: apesar de a execução do objeto (evento) ter sido prevista para os dias 21-24/2/2009 (peça 71, p. 5) , o Parecer/Conjur 94/2009 foi emitido em 19/2/2009 (peça 2) e Convênio 703016/2009 foi celebrado na mesma datas, em 19/2/2009 (peça 4) , a dois dias do início de evento, e os recursos federais foram repassados em 15/4/2009 (peça 74) , depois do evento, o que evidencia a destinação dos recursos para pagamento de despesas em processo final de liquidação.
34. No tocante ao convênio em tela, aos vícios formais da intempestividade do MTur, o convenente, na execução das despesas, adicionou os seguintes vícios:
a) utilização de recursos municipais, estaduais e federais para a realização do evento, tendo o objeto pretendido no Plano de Trabalho sido previamente pago, antes da celebração do convênio, com recursos municipais (pagamento da NF 304, no valor de R$ 105.635,00, em 18/2/2009, peça 96, p. 2) ;
b) a contratação de serviços artísticos deve ser realizada mediante processo de inexigibilidade de licitação, devidamente fundamentado: uma apresentação de um artista menos conhecido ao valor de R$ 10.000,00 pode ser dispendiosa e antieconômica se comparada a um artista de melhor qualidade pelos mesmos R$ 10.000,00;
c) o convenente realizou de forma irregular um único pregão presencial para contratar serviços de publicidade, infraestrutura e apresentações artísticas;
d) a publicação do edital (peça 52) foi realizada de forma sucinta, com descrição insuficiente para o entendimento de possíveis interessados (DOU de peça 97, p. 2) : 'Sessão Pública marcada para o dia 11/02/2009 às 14:00, cujo Objeto é a Locação de Equipamentos de Infra-estrutura, Serviços Profissionais de Imprensa e Artísticos'; qualquer interessado, ao ler tal convocação, não saberia que o objeto seria realizar o 'Carnaval de Tamboril';
e) em decorrência da restrita publicidade, houve uma baixa competividade: somente 4 (quatro) interessados se apresentaram, sendo dois descredenciados; os outros dois foram os contratados para seus respectivos lotes (v. Ata de Abertura e Julgamento: peça 30, p. 1) ;
f) como corolário da baixa competividade do certame, não há garantias de que se tenha obtido a melhor oferta de preços pelos serviços artísticos, uma vez que não comprovação pelo MTur de que estavam compatíveis com os de mercados; a empresa Francisco da França Souza (Contrato 2009.02.13.1, peça 17, p. 1-3) foi contratada para as apresentações artísticas, conforme cotação a seguir (peça 16, p. 8-9) :
	Seq
	Programação Artística - Shows
	Quant.
	Valor Unit. (R$) 
	Valor Total (R$) 

	1
	Show Artístico com bandas de forró com atração a nível estadual : nos dias 21, 22, 23 e 24.02.2009 no horário de 12:00 às 18:00 -horas (Solteiros do Forró, Forró Real, Forró Estourado, Forró do Bom) 
	4
	30.500,00
	122.000,00

	2
	Show- artístico com artista de funk com atração e renome a nível nacional do dia 22.02.2009 no horário 22:00 as 00:00 horas (Mulher Melancia) .
	1
	28.000,00
	28.000,00

	3
	Show Artístico com grupos de forró com atração a nível local nos dias 21, 22, 23, e 24.02.2009 no horário de 12:00 as 18:00 horas . (Skema 3, Marcelo Call, Remexe com Ela, Real Banda) 
	4
	1.000,00
	4.000,00

	4
	Show Artístico com grupos de forró com atração a nível local nos dias 21, 22, 23 e 24.02.2009 no horário de 20:00 as 22:00 horas . (Skema 3, Marcelo Call, Remexe com Ela, Real Banda
	4
	1.000,00
	4.000,00

	Total (R$) 
	158.000,00

g) a Nota Fiscal 50, emitida pela empresa Francisco da França Sousa - ME (peça 18, p. 1) , no valor de R$ 104.300,00 não atende aos requisitos formais exigidos: não contempla na sua descrição a referência expressa do número do convênio, ponto de controle relevantíssimo quando da existência do emprego conjunto de várias fontes de recursos; não discrimina o valor individualizados dos serviços prestados;
h) além disso, a empresa não prestou os serviços de locação de equipamentos de infraestrutura e serviços profissionais de imprensa, conforme admitido pelo responsável em suas alegações de defesa (os aludidos serviços já haviam sido previamente pagos ao prestador de serviço Francisco do Carmo Filho Publicidades; NF 304; v. 93, p. 18) ; ou seja, a referida nota fiscal traz consignados serviços que não foram prestados pela empresa emissora do documento fiscal, sendo, portanto, um documento inidôneo para a comprovação das despesas realizadas;
i) os serviços de infraestrutura e publicidade já haviam sido pagos com recursos municipais e estaduais; no entanto, tais serviços correspondiam a 80% do valor dos recursos federais repassados;
j) os recursos federais foram utilizados, então, para pagamento de serviços de apresentações artísticas (cujos valores das apresentações não haviam sido analisados quanto ao enquadramento aos valores de mercado) , que, se, não se revelam com desvio de finalidade, fica evidente o desvio de objeto;
k) o responsável não acostou aos autos, apesar da solicitação do ofício de citação, comprovante de que o cheque 850009, no valor de R$ 104.300,00 (peça 74, p. 1) teve como destinatário o emitente da Nota Fiscal 50 (prestador de serviços Francisco da França Sousa - ME) ;
l) destaque-se, por fim, que não constam nos autos comprovantes dos recibos dos cachês firmados pelos representantes legais das atrações artísticas que se apresentaram no evento.
35. As normas que regem os convênios não foram estabelecidas aleatoriamente: todas as cláusulas visam a observância dos princípios básicos da administração pública e/ou a instituição de pontos de controle que permitam verificar, na prestação de contas, que houve a boa e regular aplicação dos recursos públicos repassados.
36. Por exemplo, examine-se as seguintes relevantes cláusulas do convênio, todas descumpridas pelo responsável:
	Cláusula, alínea 
	Redação
	Objetivo
	Conduta 

	Cláusula Segunda - Do Plano De Trabalho
 (peça 4, p. 2) 
	Para o alcance do objeto pactuado, os Partícipes obrigam-se a cumprir o Plano de Trabalho especialmente elaborado e aprovado, do qual consta o detalhamento dos objetivos, metas e etapas de execução, com seus respectivos cronogramas, devidamente justificados, que passam a fazer parte integrante deste Instrumento de Convênio, independente de transcrição.
	Garantir que o objetivo comum, previamente analisados os custos, fosse realizado, conforme pactuado
	Utilizou os recursos destinados à infraestrutura do evento para o pagamento de atrações artísticas não previamente autorizadas e sem análise de custos

	Cláusula Terceira, inciso II - Compete à Convenente
 (peça 4, 3-5) 
	h) observar, quando da execução de despesas com os recursos deste Convênio, as disposições da Lei nº 8.666/93, com suas alterações, especialmente em relação às licitações e contratos, inclusive a modalidade de licitação prevista na Lei nº 10.520, de 17 de julho de 2002, observando o disposto no Decreto nº 5.504, de 05 de agosto de 2005 e na Portaria Interministerial nº 217/MPOG/MF, de 31 de julho de 2006, atualizada;
	Realizar a licitação na modalidade adequada ao volume de recursos e à especificidade da contratação pretendida
	Realizou pregão presencial para contratação de atrações artísticas, quando a modalidade correta seria a inexigibilidade de licitação, devidamente justificadas, uma vez que, por exemplo, R$ 10.000,00 de uma apresentação artística 'A' pode ser antieconômica quando comparada com R$ 10.000,00 de outra atração artística 'B'

	Cláusula Terceira, inciso II - Compete à Convenente
 (peça 4, 3-5) 
	n) não realizar despesa em data anterior à vigência deste Convênio nem efetuar pagamento em data posterior à sua vigência, salvo se expressamente autorizada pela autoridade competente do CONCEDENTE e desde que o fato gerador da despesa tenha ocorrido durante a vigência deste Instrumento;
	Garantir que a execução do objeto foi realizada exclusivamente com os recursos do convênio, sem composições de outras de recursos
	Realizou pagamento antecipado do objeto do convênio em 18/2/2019 (NF 304, empresa Francisco do Carmo Filho Publicidades; NF 304; v. 93, p. 18) antes da celebração do convênio e da execução do objeto avençado (realização durante o período de 19 a 21 a 24/2/2009) 

	Cláusula Terceira, inciso II - Compete à Convenente
 (peça 4, 3-5) 
	v) elaborar relatório técnico final da execução do Projeto, sistematizando a experiência desenvolvida;
	Descrever as etapas de cumprimento do objeto
	O Relatório de Cumprimento do Objeto (peça 10, p. 1) , descreve atividades relacionadas à divulgação e infraestrutura do evento, ao passo que os recursos federais destinados ao convênio foram pagos à empresa que fora contratada apenas para apresentações artísticas. 

	Cláusula Sétima
Da Movimentação da Conta Específica e da Aplicação dos Recursos
 (peça 4, p. 8) 
	PARÁGRAFO SEGUNDO. Os atos referentes à movimentação e ao uso dos recursos a que se refere o caput desta Cláusula serão realizados ou registrados no SICONV, observando-se os seguintes preceitos:
...
II - pagamentos realizados exclusivamente mediante crédito na conta bancária de titularidade dos fornecedores e prestadores de serviços; e
	Garantir que os recursos repassados foram destinados aos prestadores de serviços contratados
	Apesar da alegação do responsável (peça 93, p. 28) de que os cheques pagos as empresas contratadas foram nominais se encontram nos autos, não há evidência de que o cheque 850009 (peça 74, p. 1) tenha de fato se destinado ao prestador de serviços Francisco da França Sousa - ME

	Cláusula Décima Primeira - Dos Documentos e da Contabilização
 (peça 4, p. 12) 
	Obriga-se a CONVENENTE a registrar, em sua contabilidade analítica, os recursos recebidos do CONCEDENTE, sendo que as faturas, recibos, notas fiscais e quaisquer outros documentos comprobatórios de despesas deverão ser emitidos em nome da CONVENENTE, identificando o Convênio e a especificação da despesa, bem como manter em boa ordem, no próprio local em que foram contabilizados, à disposição dos órgãos de Controle Interno e Externo, pelo prazo de 10 (dez) anos, contados da aprovação da prestação de contas.
	A exigência de que notas fiscais e quaisquer outros documentos comprobatórios de despesas devem ser emitidos em nome da convenente, identificando o Convênio e a especificação da despesa, destina-se a evitar que tais documentos sejam utilizados para prestação de contas de várias fontes de recursos.
	As notas fiscais não contêm expressa referência aos convênios que forneceram os recursos; da mesma foram, não há discriminação do valor de cada item constante das notas fiscais

	Cláusula Décima Sexta - Da Glosa das Despesas
 (peça 4, p. 15-16) 
	É vedada a utilização dos recursos repassados pelo CONCEDENTE e os da contrapartida oferecida, em finalidade diversa da estabelecida no Plano de Trabalho aprovado, devendo o Convênio ser executado em estrita observância às suas Cláusulas e às normas pertinentes, inclusive da Portaria Interministerial nº 127/2008, sendo vedado:
...
IV - utilizar, ainda que em caráter emergencial, os recursos para finalidade diversa da estabelecida no instrumento, ressalvado o custeio da implementação das medidas de preservação ambiental inerentes às obras constantes do Plano de Trabalho;
V - realizar despesa em data anterior à vigência do instrumento;
	A vedação do uso dos recursos repassados pelo concedente e os da contrapartida oferecida, em finalidade diversa da estabelecida no Plano de Trabalho aprovado, tem como objetivo assegurar que o Convênio deve ser executado em estrita observância às formalidades acordadas, nos custos analisados e aprovados
	O responsável deu destinação diversa aos recursos federais repassados, tendo realizado, com recursos próprios, pagamento anterior à celebração do convênio que correspondia ao objeto conveniado

37. Do exposto, verifica-se que: o Plano de Trabalho não foi observado; os recursos federais foram utilizado em objeto diverso; não há comprovação de destinação dos recursos ao prestador de serviços artísticos; a modalidade de licitação empregada foi irregular; a publicidade do certame foi comprometida; a falta de competitividade comprometeu a garantia de obtenção da melhor proposta para a administração pública; a adequação dos custos dos serviços artísticos não pôde ser comprovada; a documentação apresentada a título de prestação de contas não corresponde à realidade da execução da despesa.
38. Assim, as principais exigências normativas dos convênios (princípios da administração e 'pontos de controle') não foram observadas, como destacado acima. Se por um lado existem sérias razões para crer que o evento realizado não foi custeado com os recursos federais repassados, não se encontra, em outra face, argumentos que favoreçam a tese contrária: do bom e regular emprego dos recursos públicos.
39. Dessa forma, não é possível aferir a conexão entre o previsto no Plano de Trabalho aprovado e a execução financeira. Dessa forma, não restou comprovado o necessário nexo de causalidade entre os recursos repassados e as despesas indicadas para a realização do evento pactuado, o que enseja a irregularidade das presentes contas, com a imputação de débito no valor integral dos recursos repassados.
40. Os argumentos de defesa (peças 93-102) não lograram afastar o débito imputado ao responsável, de modo que as alegações não elidiram as irregularidades mencionadas no parágrafo 13 supra.
Novos elementos de defesa (peças 107-110) e sua Análise.
41.  Em novos elementos de defesa (peças 107 a 110) o defendente:
a) enviou o cheque 850009, no valor de R$ 104.300,00 (peças 108 e 110) , de 23/4/2009, que teve como beneficiária a empresa Francisco Souza de França ME;
b) encaminhou novos memoriais de defesa, de peça 109, com os argumentos de defesa adiante descritos.
Argumento de que não houve desvio de finalidade, apenas desvio de objeto
42.  O gestor inicia sua defesa explicando que os recursos do convênio, embora previstos para pagamento de serviços de infraestrutura do evento, foram utilizados para pagar parte de shows artísticos utilizados no evento, em razão do Ministério do Turismo ter depositado os recursos federais bem após a data do evento. Segue transcrição dessa explicação:
Pregão nº 2009.01.26.2, em 11/02/2019: 
a) Francisco da França Souza - ME (ZOOM Promoções, Eventos e Marketing) , com valor global de R$ 158.000,00, CONTRATO Nº 2009.02.13.1, para Shows Artísticos; 
b) Francisco do Carmo Filho Publicidades (VISÃO MAX Marketing e Entretenimento) , com valor global de R$ 137.135,00, CONTRATO Nº 2009.02.13.2, para Infraestrutura.
 O valor dos contratos somados: R$ 295.135,00. 
Os Termos Contratuais foram assinados em 13/02/2009. 
O Convênio MTUR nº 060/2009 foi firmado em 19/02/2009, não havendo nenhum aporte de recursos federais até então.
O Município de Tamboril pagou com recursos próprios à empresa Francisco do Carmo Filho Publicidades (VISÃO MAX Marketing e Entretenimento) o valor de R$ 105.635,00, em 18/02/2009, após a montagem da infraestrutura, tem do em vista a proximidade do evento e o não repasse pelo Mtur. 
Antes do pacto Federal, em 16/02/2009, o Município de Tamboril firmou o Convênio nº 031/2009 com Governo do Estado do Ceará no valor de R$ 30.000,00 mais R$ 1.500,00 de contrapartida financeira. E em 03/03/2009, com recursos do TERMO DE CONVÊNIO ESTADUAL nº 031/2009 em conta, o Município pagou o restante do contrato da empresa Francisco do Carmo Filho Publicidades (VISÃO MAX Marketing e Entretenimento) , no valor de R$ 31.500,00, não restando mais saldo à pagar.
Até esse momento, o MTUR não havia liberado seus recursos. 
O Município de Tamboril já havendo pago todo o contrato com a empresa Francisco do Carmo Filho Publicidades (VISÃO MAX Marketing e Entretenimento) , como demonstrado, COM RECURSOS ESTADUAIS E MUNICIPAIS, haveria agora de pagar parte do contrato da empresa Francisco da França Souza - ME (ZOOM Promoções, Eventos e Marketing) com os recursos federais que APORTARAM NA CONTA SOMENTE EM 17/04/2009, meses após o Carnaval. 
Assim, a empresa Francisco da França Souza - ME (ZOOM Promoções, Eventos e Marketing) emitiu a sua nota no valor de R$ 104.300,00, correspondendo aos recursos do MTUR e da contrapartida, uma vez que o Município já tinha pago integralmente a outra empresa com recursos próprios e os recursos do Estado do Ceará. 
Veja-se como foi a distribuição dos recursos externos para a consecução do 'Carnaval 2009' de Tamboril/CE: 
a) Francisco da França Souza - ME (ZOOM Promoções, Eventos e Marketing) , com valor global de R$ 158.000,00, CONTRATO Nº 2009.02.13.1, para Shows Artísticos: Recursos Federais - R$ 100.000,00 Recursos Municipais - R$ 58.000,00 (inclusa contrapartida de R$ 4.300,00) ;
 b) Francisco do Carmo Filho Publicidades (VISÃO MAX Marketing e Entretenimento) , com valor global de R$ 137.135,00, CONTRATO Nº 2009.02.13.2, para Infraestrutura Recursos Estaduais - R$ 30.000,00 Recursos Municipais. - R$ 107.135,00 (incluindo contrapartida) .
Outrossim, percebe-se que os recursos foram todos destinados a uma única e exclusiva finalidade, qual seja, a realização do 'Carnaval 2009 de Tamboril'.
43. Desse modo, ante as explicações, o gestor crer que ocorreu desvio de objeto, não desvio de finalidade. Para ele (peça 109, p. 5) , a situação problema é que o TCU insiste em considerar como irregular a mudança de objeto realizada pela prefeitura.
Análise
44. Conforme exame já realizado na instrução de peça 103, e transcrito nos parágrafos 24 a 30 acima, ocorreu a irregularidade de desvio de objeto, capaz de ocasionar ressalvas às contas. Nesse ponto não se discorda da defesa. No entanto, não é apenas por essa irregularidade que o TCU considera as contas irregulares e que houve danos ao Erário. Há outras falhas sendo avaliadas, que como se demonstrará adiante justificam a visão do TCU quanto à irregularidade.  Desse modo, a alegação de defesa deve ser rejeitada.
Defesa em relação a sete irregularidades 
45. Em seguida, o defendente apresenta defesa para outras irregularidades, conforme tabela adiante transcrita. Para melhor organização da análise, possibilitando avaliar ponto a ponto da defesa, será acrescida à tabela coluna à direita contendo Análise da defesa.
	Instrução SECEX/ Suposta Conduta
	Defesa
	Análise da Defesa

	Utilizou os recursos destinados à infraestrutura do evento para o pagamento de atrações artísticas não previamente autorizadas e sem análise de custos.
	Os recursos foram pagos às atrações artísticas tendo em vista que a empresa responsável pela infraestrutura não aguardaria o recebimento dos recursos do Mtur meses após o evento, razão pela qual foi paga com recursos municipais e estaduais, restando pendente de pagamento a empresa responsável pelas atrações artísticas, que aceitou o pagamento intempestivo diante da omissão do MTUR em enviar os recursos da forma como aventada.
	A alegação deve ser rejeitada. 
As afirmações do defendente  apenas confirmam a ocorrência da falha. 

	Realizou pregão presencial para contratação de atrações artísticas, quando a modalidade correta seria a inexigibilidade de licitação, devidamente justificada.
	Para a inexigibilidade haveria a necessidade de cartas de exclusividade das bandas com o empresário e fazer a contratação diretamente por ele, atendendo ao disposto no Acórdão 96/2008-TCU-Plenário, o que ficou inviável. Ademais, com o Pregão oportunizou-se maior disputa e, consequentemente, o alcance de melhor preço.
	A alegação deve ser rejeitada.
O argumento de que ficou inviável contratar por inexigibilidade é improcedente. A contratação poderia ter sido planejada antes e realizada via inexigibilidade. 
Como a entidade optou por realizar a licitação, mas não cuidou de contratar intermediários que possuíssem contratos de exclusividade com os artistas, deveria ter comprovado o pagamento dos cachês aos artistas, de modo a demonstrar nexo causal entre os artistas e os recursos do convênio, fato que poderia sanar a irregularidade. Contudo, esse pagamento não foi provado. 

	Realizou pagamento antecipado do objeto do convênio em 18/2/2019 (NF 304, empresa Francisco do Carmo Filho Publicidades; NF 304; v. 93, p. 18) antes da celebração do convênio e da execução do objeto avençado (realização durante o período de 19 a 21 a 24/2/2009) .
	Não se realizou pagamento antecipado com recursos do convênio, ou com recursos da contrapartida específica. Esses pagamentos foram feitos com recursos estaduais e municipais. A NF 050, de 23/04/2009, R$ 104.300,00, foi paga com recursos federais, dentro da vigência do pacto. O Mtur aportou recursos na conta em 17/04/2009, logo, extemporaneamente.
	A alegação deve ser acolhida.  O pagamento a que alude a irregularidade não foi realizado com recursos do convênio. Registre-se que a falha não foi objeto da citação.

	O Relatório de Cumprimento do Objeto (peça 10, p. 1) , descreve atividades relacionadas à divulgação e infraestrutura do evento, ao passo que os recursos federais destinados ao convênio foram pagos à empresa que fora contratada apenas para apresentações artísticas
	Os recursos federais foram utilizados para pagamento as atrações artísticas, pois, como dito, foi a empresa com a qual se conseguiu mais prazo para pagar, haja vista o MTUR não ter aportado seus recursos em tempo hábil, dificultando a execução do convênio na forma prevista.
	A Alegação deve ser rejeitada.
A defesa apenas confirma que o Relatório de Cumprimento do Objeto conteve falha.

	Apesar da alegação do responsável (peça 93, p. 28) de que os cheques pagos as empresas contratadas foram nominais se encontram nos autos, não há evidência de que o cheque 850009 (peça 74, p. 1) tenha de fato se destinado ao prestador de serviços Francisco da França Sousa - ME
	Foi solicitada ao Banco do Brasil a microfilmagem do cheque, cuja cópia segue em anexo.
	Alegação deve ser acolhida. O defendente enviou o cheque 850009, no valor de R$ 104.300,00 (peças 108 e 110) , de 23/4/2009. Esse cheque comprova que o valor foi entregue ao destinatário.

	As notas fiscais não contêm expressa referência aos convênios que forneceram os recursos; da mesma forma, não há discriminação do valor de cada item constante das notas fiscais.
	A NF 0050 tem sim o carimbo em referência ao Convênio nº 703016/2009. A NF 305 tem sim o carimbo em referência ao Convênio nº 031/2009 - ESTADO CE. A eventual não discriminação no corpo da nota não pode ter a pecha de irregularidade atribuível ao gestor.
	Alegação deve ser rejeitada. A não discriminação no corpo da nota pode sim ter a pecha de irregularidade atribuível ao gestor, visto que a nota fiscal deixa de ser documento apto a comprovar o nexo entre recursos federais e objeto.

	O responsável deu destinação diversa aos recursos federais repassados, tendo realizado, com recursos próprios, pagamento anterior à celebração do convênio que correspondia ao objeto conveniado.
	O Município pagou com recursos próprios e estaduais parte das despesas constantes no contrato, e para o evento. Não houve destinação diversa dos recursos federais, pois os mesmos pagaram o evento 'Carnaval 2009'.
	Alegação deve ser rejeitada. Houve sim destinação diversa dos recursos, que foram utilizados para pagar itens de shows, quando seu uso deveria ser destinado a infraestrutura e outros.

46. Quanto a essas sete irregularidades, serão acolhidas defesas em relação a duas (acerca do cheque e sobre o pagamento antecipado) . As alegações em relação às cinco outras irregularidades (destinação indevida de recursos referentes aos itens de infraestrutura, modalidade incorreta de licitação, falha no relatório de cumprimento do objeto, nota fiscal sem discriminação de serviços, e destinação diversa) não devem ser acolhidas. Por essa razão, as alegações referentes a essas sete irregularidades devem ser parcialmente acolhidas.
47. Sobre essas cinco falhas para a quais não se acolheu a defesa, faz-se mister relatar:
a)  A irregularidade de 'destinação indevida de recursos referentes aos itens de infraestrutura' foi descrita em quatro falhas na instrução de peça 82 (parágrafo 35 e seus subitens abaixo) , e constou no encaminhamento dessa peça instrutiva (e também em sua matriz de responsabilização) , tendo constado no ofício de citação (peça 86) ; seguem os itens a que se refere essa irregularidade:
2.1.) a Nota Fiscal de Serviços 50, de 23/4/2009, no valor de R$ 104.300,00 emitida pela empresa Francisco da França Sousa - ME (peça 18, p. 1) , discrimina serviços prestados em decorrência do Pregão n° 2009.02.18.1, ao passo que os documentos encaminhados (Contrato 2009.02.13.1 - peça 17, p. 1-3, e propostas de preço, peça 16, p. 8-9 e 10-12) , referem-se a procedimento licitatório diverso (Pregão Presencial 2009.01.26.2) ;
 (...) 
2.3) .  os contratos encaminhados dizem respeito a serviços profissionais artísticos (Contrato 2009.02.13.1, peça 17, p. 1-3) e a serviços de locação de equipamentos de infraestrutura e serviços profissionais de imprensa (Contrato 2009.02.13.2, peça 17, p. 4-6) , de forma genérica, sem discriminar quais seriam estes e aqueles, as suas quantidades e os seus valores específicos a cada item;
 (...) 
2.5) com relação ao Contrato 2009.02.13.2 (peça 17, p. 4-6) , a empresa contratada Francisco do Carmo Filho Publicidades, inscrita no CNPJ 04.417.049/0001-03 (objeto: a locação de equipamentos de infraestrutura, serviços profissionais de imprensa para realização do Evento Tamboril Folia 2009) não é a mesma presente na Nota Fiscal 50 (peça 18, p. 1) ; a empresa emitente da referida Nota Fiscal é a empresa Francisco da França Sousa - ME que somente foi contratada para apresentações artísticas, consoante Contrato 2009.02.13.1 (peça 17, p. 1-3) e proposta de preços (peça 16, p. 8-9) ; assim, a referida empresa não fora contratada para locação de equipamento de infraestrutura, serviços profissionais, imprensa, como consignado na discriminação de serviços da nota-fiscal;
 (...) 
2.9) a empresa Francisco da França Sousa - ME (emitente da Nota Fiscal 50, peça 18, p. 1) fora contratada somente para prestação de 'serviços profissionais artísticos' (Contrato 2009.02.13.1, no valor de R$ 158.000,00, e não de R$ 154.300,00; v. peça 17, p. 1-3) , tendo emitido a referida nota fiscal discriminando serviços para as quais não fora contratada, nem apresentara proposta de preços (v. peça 16, p. 8) .
b)  A falha de 'utilização de modalidade incorreta de licitação', embora mencionada na instrução de peça 82 (itens 9 e 22.2) , não constou no encaminhamento dessa peça instrutiva (e também em sua matriz de responsabilização) , nem no ofício citatório, de modo que não será motivadora de irregularidade nas contas, condenação em débito, ou de outra medida;
c)  A irregularidade de 'notas fiscais sem discriminação', foi descrita  na instrução de peça 82 (parágrafo 35) e no subitem 2.6 adiante transcrito logo acima, e constou no encaminhamento dessa peça instrutiva (e também em sua matriz de responsabilização) , tendo constado também no ofício de citação (peça 86) :
2.6)  a descrição dos serviços no corpo da Nota Fiscal é genérica, especialmente se comparada com o Plano de Trabalho aprovado;
d) A falha no relatório de cumprimento, não foi mencionada na instrução de peça 82, não constou no encaminhamento dessa peça instrutiva (e também em sua matriz de responsabilização) , nem no ofício citatório, de modo que não será motivadora de irregularidade nas contas, condenação em débito, ou de outra medida;
e)  A irregularidade de destinação indevida de recursos, foi descrita em quatro falhas na instrução de peça 82 (parágrafo 35) e nos subitens transcritos na alínea 'a' logo acima, e constou no encaminhamento dessa peça instrutiva (e também em sua matriz de responsabilização) , tendo constado também  no ofício de citação (peça 86) .
Arrazoado de que os itens de infraestrutura, mídia e shows foram realizados
48. O gestor alega que o MTur atestou a realização do evento. Segundo ele, a peça 43 do processo está incompleta, razão pela qual o MTur chegou erroneamente à conclusão de que os itens de infraestrutura, mídia e shows não teriam sido plenamente realizados. Segundo ele, os documentos anexos ao documento de peça 43 (Ofício 478/2013) não foram acostados aos autos, nem foram avaliados pelo MTur.
49. Acrescenta ainda que os itens de serviço do evento foram executados, conforme provam as informações da tabela de peça 109, p. 4, que se ampara em documentos supostamente encaminhados pela prefeitura convenente como anexos dos ofícios.
Análise
50. Assiste parcialmente razão ao defendente. 
51. Após o envio do Ofício 478/2013 (peça 43) e anexos, a entidade concedente não se pronunciou, em seus pareceres, sobre esse documento, de modo que não há como saber se os supostos anexos a que o ofício alude foram realmente enviados pela entidade concedente, e, em caso positivo, se teriam elementos capazes de sanar as irregularidades apontadas à execução física.
52. Contudo, na citação foi oportunizado ao defendente trazer esses documentos e ele não o fez, de modo que a alegação não será acolhida.
53. Note-se que, mesmo que mesmo se essa alegação fosse acolhida, ainda ocorreria a irregularidade e o débito, visto que há falhas financeiras que impedem a comprovação do nexo entre recursos e objeto.
Argumento acerca de duas falhas financeiras
54. Acerca de duas falhas financeiras, a defesa apresenta alegações, conforme tabela adiante transcrita. Para melhor organização da análise, possibilitando avaliar ponto a ponto da defesa, será acrescida à tabela coluna à direita contendo Análise da defesa.
	Falha Financeira
	Defesa
	Análise da Defesa

	Suposto processo licitatório diverso
	Na especificação da NF 050 consta o número do contrato como sendo o número do Pregão. Consta o mesmo descritivo da nota de empenho na NF
	Persiste a falha adiante: a Nota Fiscal de Serviços 50, de 23/4/2009, no valor de R$ 104.300,00 emitida pela empresa Francisco da França Sousa - ME (peça 18, p. 1) , discrimina serviços prestados em decorrência do Pregão n° 2009.02.18.1, ao passo que os documentos encaminhados (Contrato 2009.02.13.1 - peça 17, p. 1-3, e propostas de preço, peça 16, p. 8-9 e 10-12) , referem-se a procedimento licitatório diverso (Pregão Presencial 2009.01.26.2) .
A afirmação de que há número diverso do pregão efetivamente realizado, na nota fiscal, apenas confirma a falha.

	Atividades econômicas da empresa
	Ofício nº 507/2010, de 08/12/2010, que atende a Nota Técnica nº 1164/2010 do Mtur, envia toda a documentação atinente ao CNAE da empresa contratada, atestando que ela tem sim condições de realizar os serviços. (peça 35 a 37) 
	A falha consistiria no seguinte: as atividades econômicas da empresa contratada, constante no comprovante de inscrição e de situação cadastral da Receita Federal, não condizem com os serviços prestados pela mesma;
Na peça 37, p. 12, há Requerimento de Empresário da Empresa Francisco França de Souza, onde consta a atividade a ser exercida de 'rod., Coord., Org.e Prom.de Espetáculos Artíst. e Eventos Culturais.' Desse modo, considera-se sanada essa falha (essa falha já havia sido sanada em análises anteriores, conforme item 19.2.2 acima) .

55. Quanto a essas irregularidades, será acolhida uma defesa (referente às atividades econômicas) , e rejeitada a outra defesa (relativa a 'Suposto processo licitatório diverso') , razão pela qual as alegações de defesa serão parcialmente acolhidas.
55.1. Essa irregularidade foi descrita na instrução de peça 82 (parágrafo 35 e em subitem transcrito abaixo) , e constou no encaminhamento dessa peça instrutiva (e também em sua matriz de responsabilização) , tendo constado no ofício de citação (peça 86) :
2.1.) a Nota Fiscal de Serviços 50, de 23/4/2009, no valor de R$ 104.300,00 emitida pela empresa Francisco da França Sousa - ME (peça 18, p. 1) , discrimina serviços prestados em decorrência do Pregão n° 2009.02.18.1, ao passo que os documentos encaminhados (Contrato 2009.02.13.1 - peça 17, p. 1-3, e propostas de preço, peça 16, p. 8-9 e 10-12) , referem-se a procedimento licitatório diverso (Pregão Presencial 2009.01.26.2) ;
Ausência de dolo, má-fé ou danos ao erário
56. Segundo o defendente, não houve dolo ou má-fé, nem danos ao erário. 
57. A alegação de defesa é improcedente. Houve sim danos ao erário, ocasionado pela ausência de nexo recursos/objeto.  Quanto ao dolo e à má-fé, esses elementos não são avaliados pelo TCU.
Conclusões após análise da defesa.
58. Das falhas mencionadas na citação, a seguinte foi sanada com os novos elementos de defesa:
a) ausência de comprovação de que os recursos foram transferidos para a conta bancária da empresa prestadora do serviço, conforme exigência textual do termo de convênio (nesse caso, o responsável acostou aos autos, às peças 108 e 110, o cheque 850009, no valor de R$ 104.300,00 que teve como destinatário o emitente da Nota Fiscal 50 -  prestador de serviços Francisco da França Sousa - ME) ;
b) as atividades econômicas da empresa contratada, constante no comprovante de inscrição e de situação cadastral da Receita Federal, não condizem com os serviços prestados pela mesma (vide análise dos parágrafos 52 e 53 acima) .
59. Desse modo, persistem as seguintes irregularidades (objeto da citação) com extensão e profundidade para ocasionar a irregularidade das contas. 
i) não comprovar a execução física do objeto do convênio, conforme destacado nas ressalvas técnicas consignadas no Nota Técnica de Reanálise 709/2013 (peça 41) ; 
ii) não comprovar o nexo de causalidade entre os recursos federais repassados e as despesas apresentadas a título de prestação de contas do convênio em tela, ante a constatação das seguintes irregularidades:
ii.1.) a Nota Fiscal de Serviços 50, de 23/4/2009, no valor de R$ 104.300,00 emitida pela empresa Francisco da França Sousa - ME (peça 18, p. 1) , discrimina serviços prestados em decorrência do Pregão 2009.02.18.1, ao passo que os documentos encaminhados (Contrato 2009.02.13.1 - peça 17, p. 1-3, e propostas de preço, peça 16, p. 8-9 e 10-12) , referem-se a procedimento licitatório diverso (Pregão Presencial 2009.01.26.2) ;
ii.2) . os contratos encaminhados dizem respeito a serviços profissionais artísticos (Contrato 2009.02.13.1, peça 17, p. 1-3) e a serviços de locação de equipamentos de infraestrutura e serviços profissionais de imprensa (Contrato 2009.02.13.2, peça 17, p. 4-6) , de forma genérica, sem discriminar quais seriam estes e aqueles, as suas quantidades e os seus valores específicos a cada item;
ii.3) a forma de pagamento prevista nos aludidos contratos (cláusula sexta, peça 17, p. 2 e 5) foi parcelada, sem maiores explicações, dado que os recursos, já disponíveis, deveriam ser os do convênio; 
ii.4) com relação ao Contrato 2009.02.13.2 (peça 17, p. 4-6) , a empresa contratada Francisco do Carmo Filho Publicidades, inscrita no CNPJ 04.417.049/0001-03 (objeto: a locação de equipamentos de infraestrutura, serviços profissionais de imprensa para realização do Evento Tamboril Folia 2009) não é a mesma presente na Nota Fiscal 50 (peça 18, p. 1) ; a empresa emitente da referida Nota Fiscal é a empresa Francisco da França Sousa - ME que somente foi contratada para apresentações artísticas, consoante Contrato 2009.02.13.1 (peça 17, p. 1-3) e proposta de preços (peça 16, p. 8-9) ; assim, a referida empresa não fora contratada para locação de equipamento de infraestrutura, serviços profissionais, imprensa, como consignado na discriminação de serviços da nota-fiscal;
ii.5) a descrição dos serviços no corpo da Nota Fiscal é genérica, especialmente se comparada com o Plano de Trabalho aprovado;
ii.6) a Nota Fiscal refere-se ao valor integral do convênio, de forma que a empresa em tela, deveria ter executado sozinha a totalidade dos itens previstos; porém, os serviços parecem, considerando outros documentos nos autos, terem sido prestados por duas empresas, não estando adequadamente comprovado o que cada empresa realizou no evento;
. ii.7) a empresa Francisco da França Sousa - ME (emitente da Nota Fiscal 50, peça 18, p. 1) fora contratada somente para prestação de 'serviços profissionais artísticos' (Contrato 2009.02.13.1, no valor de R$ 158.000,00, e não de R$ 154.300,00; v. peça 17, p. 1-3) , tendo emitido a referida nota fiscal discriminando.
60. As falhas indicadas no item anterior indicam que nem a execução física, nem a regular execução financeira do ajuste foram comprovadas. 
61. No tocante à execução financeira cabe destacar duas das irregularidades que impedem a comprovação do nexo causal de recursos:
a) a Nota Fiscal 50, emitida pela empresa Francisco da França Sousa - ME (peça 18, p. 1) , no valor de R$ 104.300,00 não atende aos requisitos formais exigidos: não contempla na sua descrição a referência expressa do número do convênio, ponto de controle relevantíssimo quando da existência do emprego conjunto de várias fontes de recursos; não descrimina o valor individualizados dos serviços prestados;
a.1) além disso, a empresa não prestou os serviços de locação de equipamentos de infraestrutura e serviços profissionais de imprensa, conforme admitido pelo responsável em suas alegações de defesa (os aludidos serviços já haviam sido previamente pagos ao prestador de serviço Francisco do Carmo Filho Publicidades; NF 304; v. 93, p. 18) ; ou seja, a referida nota fiscal traz consignados serviços que não foram prestados pela empresa emissora do documento fiscal, sendo, portanto, um documento inidôneo para a comprovação das despesas realizadas;
b) a descrição dos serviços no corpo da Nota Fiscal é genérica, especialmente se comparada com o Plano de Trabalho aprovado;
c) Outrossim, mesmo que se aceitasse a NF 50 como documento probatório de pagamentos de shows, essa só serviria para provar o pagamento à empresa intermediária (Francisco da França Sousa - ME) , visto que não constam nos autos comprovantes dos recibos dos cachês firmados pelos representantes legais das atrações artísticas que supostamente se apresentaram no evento, nem contratos de exclusividade válidos celebrados entre artistas e a empresa intermediária;
c.1) Sobre o tema, o Acórdão 1435/2017-TCU-Plenário, Sessão de 5/7/2017, proferido em processo de Consulta relatado pelo Exmo. Ministro Vital do Rêgo (com Voto de Revisor do Exmo. Ministro Augusto Sherman) , o TCU respondeu ao Ministério do Turismo o seguinte:
9.2.1. a apresentação apenas de autorização/atesto/carta de exclusividade que confere exclusividade ao empresário do artista somente para o (s) dia (s) correspondente (s) à apresentação deste, sendo ainda restrita à localidade do evento, não atende aos pressupostos do art. 25, inciso III, da Lei 8.666/1993, representando impropriedade na execução do convênio;
9.2.2. do mesmo modo, contrariam o sobredito dispositivo legal as situações de contrato de exclusividade - entre o artista/banda e o empresário - apresentado sem registro em cartório, bem como de não apresentação, pelo convenente, do próprio contrato de exclusividade;
9.2.3. tais situações, no entanto, podem não ensejar, por si sós, o julgamento pela irregularidade das contas tampouco a condenação em débito do (s) responsável (is) , a partir das circunstâncias inerentes a cada caso concreto, uma vez que a existência de dano aos cofres públicos, a ser comprovada mediante instauração da devida tomada de contas especial, tende a se evidenciar em cada caso, entre outras questões, quando:
9.2.3.1. houver indícios de inexecução do evento objeto do convênio; ou
9.2.3.2. não for possível comprovar o nexo de causalidade, ou seja, que os pagamentos tenham sido recebidos pelo artista ou por seu representante devidamente habilitado, seja detentor de contrato de exclusividade, portador de instrumento de procuração ou carta de exclusividade, devidamente registrados em cartório. (grifo nosso) 
b.2) Nesse Acórdão, fica patente o entendimento que, a ausência de representação válida de artistas e intermediário (que poderia ser demonstrada pela apresentação de contratos de exclusividade) combinada com a ausência de prova de pagamentos de cachês dos artistas pelo intermediário, configura ausência de nexo entre recursos do ajuste e objeto pactuado, configurando danos ao erário.
62. Ante o exposto, os argumentos de defesa não lograram afastar o débito imputado ao responsável, devendo ser parcialmente rejeitados. Ademais, inexistem nos autos elementos que demonstrem sua boa-fé ou a ocorrência de outros excludentes de culpabilidade. Desse modo, suas contas devem, desde logo, ser julgadas irregulares, nos termos do art. 202, § 6º, do Regimento Interno/TCU, procedendo-se a condenação do responsável em débito e à aplicação das multas previstas nos arts. 57 e 58, da Lei 8.443/1992.
62.1. Em razão da ocorrência das seguintes irregularidades graves, que não causaram débito, será proposta também a aplicação de multa com base no art. 58 da Lei 8.443/1992, c/c o art. 268, inciso II, do Regimento Interno do TCU:
a) a forma de pagamento prevista nos aludidos contratos (cláusula sexta, peça 17, p. 2 e 5) foi parcelada, sem maiores explicações, dado que os recursos, já disponíveis, deveriam ser os do convênio; 
b) a Nota Fiscal refere-se ao valor integral do convênio, de forma que a empresa em tela, deveria ter executado sozinha a totalidade dos itens previstos; porém, os serviços parecem, considerando outros documentos nos autos, terem sido prestados por duas empresas, não estando adequadamente comprovado o que cada empresa realizou no evento.
63. Vale ressaltar que a pretensão punitiva do TCU, conforme Acórdão 1441/2016-TCU-Plenário, que uniformizou a jurisprudência acerca dessa questão, subordina-se ao prazo geral de prescrição indicado no art. 205 do Código Civil, que é de 10 anos, contado da data de ocorrência da irregularidade sancionada, nos termos do art. 189 do Código Civil, sendo este prazo interrompido pelo ato que ordenar a citação, a audiência ou a oitiva do responsável. No caso em exame, não ocorreu a prescrição, uma vez que foi efetivado o crédito dos recursos em 17/4/2009 (peça 74, p. 1) , não tendo transcorrido mais de 10 anos até a presente data, sem que tenha sido ordenada a citação do responsável.
CONCLUSÃO
64. Inicialmente, devem as alegações de defesa do Sr. José Jeová Souto Mota (CPF XXX.952.263-XX) serem parcialmente rejeitadas, mantendo-se a irregularidade constatada e a sua responsabilidade pelos atos de gestão inquinados e o débito ocorrido.
65. Assim, tendo em vista as constatações consignadas na instrução de peça 82 e nas linhas anteriores desta peça instrutiva, devem as contas do Sr. José Jeová Souto Mota (CPF XXX.952.263-XX) serem julgadas irregulares, sendo ela condenada ao débito correspondente ao valor total repassado pelo Governo Federal ao Convênio, com fulcro nos termos do art. 71, inciso II, da CF/88, dos arts. 1º, inciso I, 8º, § 2º, 15, e 16, inciso III, alíneas 'b' e 'c', da Lei 8.443/1992, e dos arts. 1º, inciso I, 201, § 2º, 205, e 209, incisos II e III, do RI-TCU, com aplicação individual de multa proporcional ao débito, fundamentada no art. 57, da Lei 8.443/1992. Em razão da ocorrência de irregularidades graves, que não causaram débito, será proposta também a aplicação de multa com base no art. 58 da Lei 8.443/1992, c/c o art. 268, inciso II, do Regimento Interno do TCU.
66. Registre-se que não foram evidenciados indicativos de boa-fé da responsável, ou de outros excludentes de culpabilidade em sua conduta, fato que permite o julgamento de mérito imediato.
67. Ademais, a gradação das multas propostas acima deve considerar a gravidade dos fatos cometidos pela responsável.
68. Vale ressaltar que a pretensão punitiva do TCU, conforme Acórdão 1441/2016-TCU-Plenário, que uniformizou a jurisprudência acerca dessa questão, subordina-se ao prazo geral de prescrição indicado no art. 205 do Código Civil, que é de 10 anos, contado da data de ocorrência da irregularidade sancionada, nos termos do art. 189 do Código Civil, sendo este prazo interrompido pelo ato que ordenar a citação, a audiência ou a oitiva do responsável. No caso em exame, não ocorreu a prescrição, uma vez que foi efetivado o crédito dos recursos em 17/4/2009 (peça 74, p. 1) , não tendo transcorrido mais de 10 anos até a presente data, sem que tenha sido ordenada a citação do responsável.
PROPOSTA DE ENCAMINHAMENTO
69. Ante o exposto, submetemos os autos à consideração superior com proposta de:
a) rejeitar parcialmente as alegações de defesa apresentadas pelo Sr. José Jeová Souto Mota (CPF XXX.952.263-XX) ;
b) julgar irregulares as contas do Sr. José Jeová Souto Mota (CPF XXX.952.263-XX) , na condição de ex-prefeito do Município de Tamboril/CE (gestão 2009-2012) , com fundamento no art. 71, inciso II, da CF/88, nos arts. 1º, inciso I, 8º, § 2º, 15, e 16, inciso III, alíneas 'b' e 'c', da Lei 8.443/1992, e nos arts. 1º, inciso I, 201, § 2º, 205, e 209, incisos II e III, do RI-TCU, e condená-lo ao pagamento da quantia a seguir especificada, conforme preconizam os arts. 19, caput, e 23, inciso III, da Lei 8.443/1992, c/c os arts. 210, caput, e 214, inciso III, do RI-TCU, com a fixação do prazo de 15 (quinze) dias, a contar da notificação, para comprovar, perante o Tribunal, nos termos do art. 214, inciso III, alínea 'a', do RI-TCU, o recolhimento da dívida ao Tesouro Nacional, atualizada monetariamente e acrescida dos juros de mora, calculados a partir da data de ocorrência do seu fato gerador até o efetivo recolhimento, abatendo-se, na oportunidade, as quantias já recolhidas ou quaisquer novos valores eventualmente ressarcidos, na forma da legislação em vigor;
	Valor original do débito (R$) 
	Data da ocorrência
	Tipo

	100.000,00
	17/4/2009
	Débito

	1.800,00
	3/12/2010
	Crédito

c) aplicar multa ao Sr. José Jeová Souto Mota (CPF XXX.952.263-XX) , com base no art. 57 da Lei 8.443/1992, c/c o art. 267 do Regimento Interno do TCU, com fixação do prazo de quinze dias, a contar da notificação, para comprovarem, perante o Tribunal (art. 214, inciso III, alínea 'a', do Regimento Interno) , o recolhimento da dívida aos cofres do Tesouro Nacional, atualizada monetariamente desde a data do acórdão que vier a ser proferido até a do efetivo recolhimento, se for paga após o vencimento, na forma da legislação em vigor;
d) aplicar multa ao Sr. José Jeová Souto Mota (CPF XXX.952.263-XX) , com base no art. 58 da Lei 8.443/1992, c/c o art. 268, inciso II, do Regimento Interno do TCU, com fixação do prazo de quinze dias, a contar da notificação, para comprovarem, perante o Tribunal (art. 214, inciso III, alínea 'a', do Regimento Interno) , o recolhimento da dívida aos cofres do Tesouro Nacional, atualizada monetariamente desde a data do acórdão que vier a ser proferido até a do efetivo recolhimento, se for paga após o vencimento, na forma da legislação em vigor;
e) autorizar a cobrança judicial das dívidas, caso não atendidas as notificações, nos termos do art. 71, § 3º, da CF/88, do art. 28, inciso II, da Lei 8.443/1992, e dos arts. 214, inciso III, alínea 'b', e 215, do RI-TCU;
f) autorizar o pagamento parcelado das dívidas, caso seja requerido, em até 36 parcelas mensais e consecutivas, nos termos do art. 26 da Lei 8.443/1992 e do art. 217 do RI-TCU, fixando-se o prazo de 15 (quinze) dias, a contar do recebimento da notificação, para a comprovação, perante o Tribunal, do recolhimento da primeira parcela, e de 30 (trinta) dias, a contar da parcela anterior, para a comprovação do recolhimento das demais parcelas, devendo incidir sobre cada valor mensal corrigido monetariamente, os acréscimos legais, na forma prevista na legislação em vigor (art. 217, § 1º, do RI-TCU) , esclarecendo aos responsáveis que a falta de pagamento de qualquer parcela importará no vencimento antecipado do saldo devedor (art. 217, § 2º, do RI-TCU) ;
g) encaminhar cópia da deliberação que vier a ser proferida, bem como do relatório e do voto que a fundamentarem, ao Procurador-Chefe da Procuradoria da República no Estado do Ceará, nos termos do § 3º do art. 16 da Lei 8.443/1992 c/c o § 7º do art. 209 do Regimento Interno do TCU, para adoção das medidas que entender cabíveis;
h) enviar cópia do Acórdão que vier a ser proferido ao Ministério do Turismo e ao responsável, para ciência, informando que a presente deliberação, acompanhada do Relatório e do Voto que a fundamenta, está disponível para a consulta no endereço www.tcu.gov.br/acordaos, além de esclarecer que, caso requerido, o TCU poderá fornecer sem custos as correspondentes cópias, de forma impressa."
2. 	Por seu turno, o Ministério Público junto ao TCU, acolheu em essência a proposta apresentada pela Secex-TCE, oferecendo os seguintes ajustes:
"6. De minha parte, ponho-me de acordo com a proposta de mérito formulada pela Secex-TCE, exceto quanto à aplicação da multa fundamentada no art. 58 da Lei 8.443/92.
7. Compartilho do entendimento da unidade instrutiva de que o nexo de causalidade entre os valores repassados e as despesas apresentadas não foi devidamente comprovado.
8. Para a realização do 'Carnaval de Tamboril 2009', o plano de trabalho aprovado previa as seguintes despesas:
a) inserção de mídia em rádio regional no município de Crateús - valor: R$ 3.600,00;
b) inserção de mídia em rádio regional no município de Minerolândia - valor: R$ 1.800,00;
c) inserção de mídia em jornal de grande circulação no Estado do Ceará - valor: R$ 5.100,00;
d) contratação de segurança - valor: R$ 4.800,00
e) iluminação do palco - valor: R$ 10.200,00
f) locação de banheiros químicos - valor: R$ 10.400,00
g) locação de gerador - valor: R$ 8.000,00
h) locação de palco - valor: R$ 12.400,00
i) sonorização do palco - valor R$ 28.000,00.
9. Para comprovar a execução financeira da avença, o convenente apresentou a nota fiscal 50, emitida em 23/4/2009 pela empresa Francisco da França Sousa - ME, exatamente no valor previsto no convênio em exame - R$ 104.300,00. Os serviços estão detalhados como 'despesas com locação de equipamentos de infraestrutura, serviços profissionais empresa e artísticos para realização do evento 'Tamboril Folia 2009' (peça 18, p. 1) . Foi apresentada, ainda, cópia do cheque 850009, emitido em favor da referida empresa e condizente com o extrato bancário da conta vinculada (peças 108; e 74, p. 1) .
10. Não obstante, como destacado pela Secex-TCE, o contrato firmado com a empresa Francisco da França Sousa - ME tinha por objeto apenas 'serviços profissionais artísticos', de acordo com proposta apresentada no Pregão 2009.01.26.2, que totalizou R$ 158.000,00 (peças 16, p. 8-9, e 17, p. 1) . Os itens relativos à divulgação e infraestrutura foram objeto de outro contrato, firmado com a empresa Francisco do Carmo Filho Publicidades, no valor de R$ 137.135.00 (peça 17, p. 4-6) . Esse fato revela uma inconsistência na documentação apresentada para lastrear a aplicação dos recursos federais e indica que eles foram utilizados integralmente no pagamento de atrações artísticas, em desacordo com o previsto no plano de trabalho aprovado.
11. Em sua defesa, o ex-prefeito esclarece que o convênio firmado com o MTur tinha por objetivo custear apenas parte das despesas para realização do 'Carnaval de Tamboril 2009', havendo ainda aportes do Estado do Ceará, por meio do Convênio 31/2009 (peça 94, p. 1-16) , e do município, em valores que excederam as contrapartidas previstas nos termos de convênio. Argumenta que, ainda em 26/1/2009, antes mesmo de apresentar o plano de trabalho ao MTur, o município formulou termo de referência para um pregão com valor estimado em R$ 318.900,00, com o objetivo de contratar os serviços necessários à realização do evento (peça 30, p. 1-9) . Como resultado do procedimento licitatório, foram contratadas as empresas já mencionadas - Francisco da França Sousa - ME e Francisco do Carmo Filho Publicidades, totalizando R$ 295.135,00.
12. No que tange à execução financeira, José Jeová Souto Mota alega que o pagamento à empresa encarregada da infraestrutura - Francisco do Carmo Filho Publicidades - foi feito parte com recursos próprios (R$ 105.635,00 em 18/2/2009; peças 93, p. 18, e 99, p. 2-5) , e parte com recursos estaduais (R$ 31.500,00, em 3/3/2009; peças 93, p. 18, e 94, p. 13-16) . Segundo ele, isso se deveu ao fato de que a formalização do convênio com o MTur demorou a se concretizar.
13. Assim, quando a transferência dos recursos federais foi feita, o município teria utilizado os recursos para o pagamento ainda pendente, que era aquele relativo às atrações artísticas, contratadas com a empresa Francisco da França Sousa - ME. Defende que, apesar de não observado o previsto no plano de trabalho aprovado pelo MTur, os recursos federais teriam sido destinados ao evento e que, portanto, teriam sido aplicados na finalidade pactuada (peça 93, p. 19) .
14. A existência de outras fontes de financiamento do evento, que não foram devidamente discriminadas no plano de trabalho aprovado pelo MTur, associada ao pagamento, com recursos federais, por serviços que não correspondem integralmente à aplicação autorizada pelo convenente, constitui óbice ao estabelecimento do nexo de causalidade entre os valores repassados e as despesas incorridas, ensejando a imputação de débito ao responsável. Cabia ao ex-prefeito, nos termos da cláusula segunda, parágrafo primeiro, do termo de convênio, submeter ao MTur eventuais ajustes no plano de trabalho, o que não foi feito.
15. Diante disso, considero não haver elementos suficientes para comprovar a regular execução financeira do ajuste, o que enseja a imputação de débito integral ao gestor dos recursos. Por força do que dispõe o art. 70, parágrafo único, da Constituição Federal, compete ao gestor prestar contas da integralidade das verbas federais recebidas, cabendo-lhe o ônus da prova quanto à boa e regular aplicação desses recursos. Tal entendimento está consolidado nesta Corte de Contas, conforme se verifica nos Acórdão 1577/2014-TCU-Segunda Câmara, 6.716/2015-TCU-1ª Câmara, 9.254/2015-TCU-2ª Câmara, 9.820/2015-TCU-2ª Câmara e 659/2016-TCU-2ª Câmara.
16. Quanto à proposta de aplicação da multa prevista no art. 58 da Lei 8.443/92, ela seria decorrente das seguintes irregularidades que, na visão da Secex-TCE, são graves, mas não causaram débito (peça 113-p. 31, parágrafo 62.1) :
a) a forma de pagamento prevista nos aludidos contratos (cláusula sexta, peça 17, p. 2 e 5) foi parcelada, sem maiores explicações, dado que os recursos, já disponíveis, deveriam ser os do convênio;
b) a Nota Fiscal refere-se ao valor integral do convênio, de forma que a empresa em tela deveria ter executado sozinha a totalidade dos itens previstos; porém, os serviços parecem, considerando outros documentos nos autos, terem sido prestados por duas empresas, não estando adequadamente comprovado o que cada empresa realizou no evento.  (destacamos) 
17. Com as devidas vênias, não vislumbro que as ocorrências descritas pela unidade técnica tenham, isoladamente, gravidade suficiente para ensejar a aplicação da penalidade sugerida, sobretudo considerando a proposta de irregularidade nas contas, imputação de débito integral - decorrente, justamente, de falhas na execução financeira do ajuste - e aplicação da multa prevista no art. 57 da Lei 8.443/92. Por esse motivo, sugiro a exclusão da alínea 'd' da proposta de encaminhamento formulada pela Secex-TCE.
18. Em face do exposto, este membro do Ministério Público de Contas manifesta-se de acordo com o encaminhamento sugerido pela unidade técnica às peças 113-115, à exceção do contido na alínea 'd' da proposta de encaminhamento (peça 113, p. 32) ."
	É o relatório.

Roberta Araújo de Souza (16834/OAB-CE) e outros, representando José Jeová Souto Mota.

Procurador Sergio Ricardo Costa Caribé.

TOMADA DE CONTAS ESPECIAL. CONVÊNIO. MINISTÉRIO DO TURISMO. EVENTO CARNAVALESCO. IRREGULARIDADES NA EXECUÇÃO FÍSICA E FINANCEIRA. CITAÇÃO. ESTABELECIMENTO DE NEXO DE CAUSALIDADE EM RELAÇÃO ÀS APRESENTAÇÕES ARTÍSTICAS. IRREGULARIDADE DAS CONTAS. DÉBITO PARCIAL. MULTA.

TOMADA DE CONTAS ESPECIAL (TCE)

Secretaria de Controle Externo de Tomada de Contas Especial (SecexTCE).

Trata-se de tomada de contas especial (TCE) instaurada pelo Ministério do Turismo (MTur) em desfavor de José Jeová Souto Mota, ex-prefeito de Tamboril/CE, em razão da impugnação total de despesas do Convênio 703016/2009 (Siafi 703016) , que tinha por objeto incentivar o turismo, por meio do apoio à realização do projeto intitulado "Carnaval de Tamboril 2009", previsto para os dias 21, 22, 23 e 24 de fevereiro de 2009.
O convênio foi firmado no valor de R$ 104.300,00, sendo R$ 100.000,00 à conta do órgão concedente e R$ 4.300,00 referentes à contrapartida da entidade convenente. Os recursos federais foram liberados por meio da ordem bancária 2009OB800388, creditada na conta específica do convênio em 17/4/2009 (peça 74) .
Na fase interna da TCE, o órgão concedente concluiu pela impugnação total das despesas devido a irregularidades execução física, no montante de R$ 48.900,00, e ausência de nexo de causalidade entre os recursos federais repassados e as despesas apresentadas a título de prestação de contas, o que acarretou glosa do valor total. O Controle Interno anuiu a esse posicionamento.
No âmbito do TCU, o responsável foi regularmente citado. Ele apresentou suas alegações de defesa às peças 93-102 e elementos adicionais às peças 107-110, que foram respectivamente analisados pela Secex-TCE nas instruções de peças 103 e 113.
Quanto ao mérito, o posicionamento final da unidade instrutora foi pela rejeição parcial das alegações de defesa, julgamento pela irregularidade das contas do responsável, com a imputação de débito pelo valor total repassado pelo convênio (R$ 100.000,00) , abatendo-se o valor devolvido (R$ 1.800,00) , e a aplicação das multas previstas nos arts. 57 e 58 da Lei 8.443/1992.
Por seu turno, o Ministério Público junto ao TCU (MPTCU) se manifestou de acordo com a proposta de mérito formulada pela Secex-TCE, exceto quanto à aplicação da multa fundamentada no art. 58 da Lei 8.443/1992. O parquet entendeu que as irregularidades relacionadas à forma de pagamento e as inconsistências observadas na nota fiscal 50, emitida pela empresa Francisco da França Sousa - ME, não têm gravidade suficiente para ensejar a aplicação da penalidade, sobretudo considerando que já existe proposta de multa fundamentada no art. 57 da mesma lei.
Registro, desde já, que acolho parcialmente o exame realizado nos pareceres precedentes, razão pela qual incorporo os fundamentos apresentados às minhas razões de decidir, no que não contrariar as considerações adiante expostas. 
Inicialmente, vale ressaltar que esta tomada de contas especial se refere a mais um caso de aprovação do convênio em data muito próxima ao evento. Conforme se verifica nos documentos acostados aos autos, o plano de trabalho foi enviado ao Mtur em 6/2/2009. Antes disso, a prefeitura já tinha iniciado o processo licitatório para as contratações relativas ao carnaval. 
Em 12/2/2009, ocorreu o pregão presencial que acarretou a contratação de duas empresas: Francisco da França Sousa - ME, responsável pelas apresentações artísticas, e a empresa Francisco do Carmo Filho Publicidades - ME, para o fornecimento de infraestrutura e serviços de publicidade.
Embora os valores contratados tenham apresentado desconto em relação ao valor orçado pela administração no processo licitatório, eles extrapolam muito o que foi previsto no plano de trabalho aprovado pelo Mtur. Mesmo ciente de que o repasse federal estaria limitado a R$ 100.000,00, o responsável firmou os dois contratos em 13/2/2009, sem especificar quais seriam os recursos utilizados para o pagamento das empresas. 
Foram utilizados, para a realização do Carnaval 2009 de Tamboril, recursos federais oriundos do convênio 703016/2009, celebrado em 19/2/2009; recursos estaduais oriundos do convênio 031/2009, celebrado em 16/02/2009; além de recursos municipais que ultrapassam os valores previstos a título de contrapartida.
Em sua defesa, o prefeito apresentou também a prestação de contas do convênio estadual e uma relação de pagamentos diferente daquela apresentada na prestação de contas ao MTur, na tentativa de especificar as parcelas de cada contrato que teriam sido custeadas com recursos municipais, estaduais e federais. 
Ocorre que a multiplicidade de créditos provenientes de diferentes entes federados exige do gestor maior transparência ao processo de execução financeira, o que não se verifica no presente caso. 
Todos os lançamentos a débito na conta corrente deveriam corresponder a um comprovante de sua regular liquidação. Ou seja, cada débito em conta corrente deveria ter suporte em documentos comprobatórios da execução efetiva da despesa (previsão da despesa no plano de trabalho, empenho, nota fiscal, recibo, cópia de cheque, processo licitatório, contrato) no mesmo valor. Contudo, não foi isso que se observou.
Tanto a análise da secretaria especializada, quanto o parecer do parquet de contas apontam uma confusão nos pagamentos que prejudica a verificação do nexo de causalidade e leva à reprovação das despesas realizadas, sobretudo por não terem sido contempladas no plano de trabalho aprovado pelo MTur.
Acolho a análise dos pareceres precedentes em relação às despesas de divulgação e de infraestrutura do evento. Contudo, quanto às despesas decorrentes das atrações artísticas, registro pontual divergência em relação ao entendimento exposto pela Secex-TCE.
A unidade instrutora aponta como irregularidade neste processo a realização de pregão presencial para contratação de atrações artísticas, afirmando que a modalidade correta seria a inexigibilidade de licitação. 
Contudo, ressalto que a inexigibilidade de licitação ocorre apenas quando há inviabilidade jurídica de competição entre contratantes, pela natureza específica do serviço a ser contratado. Para legitimar a ausência de processo licitatório para a contratação de profissional de qualquer setor artístico, diretamente ou através de empresário exclusivo, é imprescindível que ele seja consagrado pela crítica especializada ou pela opinião pública, nos termos do art. 25, inciso III, da Lei 8.666/1993.
Observo que o plano de trabalho aprovado (peça 29, p. 1-3) nada exigiu acerca da qualificação dos artistas, bastando que fossem bandas de porte local. Assim, se o objeto a ser contratado permite competição, em se tratando de bens e serviços comuns, seria preferível mesmo que a contratação ocorresse mediante o pregão eletrônico, nos termos do Decreto 10.520/2002. 
Conforme a jurisprudência desta Corte, os serviços de fornecimento de infraestrutura para a realização de shows devem ser contratados mediante licitação na modalidade pregão, preferencialmente em sua forma eletrônica, pois são serviços de natureza comum, passíveis de serem prestados por diversas e diferentes empresas, uma vez que se baseiam em especificações e padrões conhecidos e usuais de mercado (ex vi do Acórdão 6504/2017-TCU-Segunda Câmara) .
Além disso, destaco o entendimento de que é possível a realização de pregão com vistas à contratação de empresa intermediária de artistas e bandas de renome local ou regional, pois o objeto é passível de atendimento por qualquer pessoa jurídica que consiga mobilizar os profissionais do setor artístico atuantes nas referidas bases geográficas e não há incompatibilidade entre apresentações musicais e o conceito de serviço comum (ex vi do Acórdão 3322/2019-TCU-Segunda Câmara) .
Assim, caso a contratação seja realizada mediante regular processo licitatório, com ampla competitividade - o que não foi objeto de análise neste processo - não é exigível da empresa a apresentação das cartas de exclusividade. Tal exigência decorre justamente da necessidade de comprovar a impossibilidade jurídica de competição entre contratantes.
Portanto, apenas na contratação direta, por inexigibilidade de licitação, de profissional do setor artístico por meio de empresário exclusivo, faz-se necessária a apresentação de contrato de exclusividade registrado em cartório. Ou, alternativamente, aceita-se, para o estabelecimento do nexo de causalidade entre os recursos repassados e os serviços artísticos prestados, documento que comprove o efetivo recebimento do cachê pelo artista ou por seu representante exclusivo.
Além disso, esta Corte de Contas tem relativizado essa exigência nos convênios celebrados antes da Portaria MTur 153/2009. Isso porque somente a partir desse normativo passou a ser obrigatória, na prestação de contas, a comprovação do efetivo recebimento do cachê pelos artistas. (ex vi Acórdão 1892/2020-TCU-Plenário) 
Assim, considerando que o convênio foi assinado antes do referido normativo e que a contratação se deu por licitação na modalidade pregão, poderia ser admitida, em relação ao pagamento de R$ 20.000,00 referente às apresentações artísticas, a composição do nexo de causalidade com os seguintes documentos constantes dos autos: 
i) plano de trabalho (peça 29) - etapa/fase 10: shows artísticos no valor de R$ 20.000,00;
ii) processo licitatório na modalidade pregão presencial 2009.01.26.2 (peça 30) , para a locação de equipamentos de infraestrutura, serviços profissionais de imprensa e artísticos para realização do evento. 
iii) termo de homologação e adjudicação (peça 21) ;
iv) contrato 2009.02.13.1 (peça 17) firmado com a empresa Francisco da França Sousa - ME para a prestação de serviços profissionais artísticos;
v) nota fiscal 50 (peça 18) relativa às apresentações artísticas;
	vi) cheque nominal à empresa contratada (peça 110) .
Por fim, cabe registrar a não ocorrência da prescrição da pretensão punitiva, pois o fato gerador desta TCE data de 17/4/2009 e o ato que ordenou a citação do responsável ocorreu em 25/1/2019 (peça 84) . Desse modo, não houve o transcurso de mais de dez anos, conforme estabelecido por meio do Acórdão 1441/2016-TCU-Plenário.
Reconheço, contudo, que o entendimento proferido pelo Supremo Tribunal Federal (STF) no Recurso Extraordinário 636.886, com repercussão geral (Tema 899) a respeito da prescritibilidade da pretensão de ressarcimento ao erário com base em decisão de tribunal de contas, pode ensejar a revisão da jurisprudência desta Corte. 
De todo modo, diante das inúmeras lacunas a serem sanadas sobre esse novo entendimento do STF, acolho a posição unânime deste Colegiado pela manutenção, por ora, da jurisprudência que há anos vem sendo adotada pelo TCU no sentido de considerar imprescritíveis as ações de ressarcimento ao erário e de aplicar, para a prescrição da pretensão punitiva, os critérios estabelecidos no Acórdão 1441/2016-TCU-Plenário.
 Assim, estando presentes os requisitos previstos no § 6º do art. 202 do RITCU para o julgamento definitivo de mérito desde logo, entendo que as contas do responsável devem ser julgadas irregulares com a condenação em débito parcial e a aplicação da pena de multa prevista no art. 57 da Lei 8.443/92.
Ante o exposto, voto por que o Tribunal adote o Acórdão que ora submeto à deliberação deste Colegiado.
TCU, Sala das Sessões Ministro Luciano Brandão Alves de Souza, em 13 de abril de 2021.
Ministro BRUNO DANTAS 
Relator